ACORDAO-COMPLETO-2323815

ACÓRDÃO 2276/2019 ATA 6/2019 - PRIMEIRA CÂMARA

VISTOS, relatados e discutidos estes autos de prestação de contas do Serviço Nacional de Aprendizagem do Cooperativismo no Estado de Rondônia, relativa ao exercício de 2013,
ACORDAM os Ministros do Tribunal de Contas da União, reunidos em sessão de 1ª Câmara, ante as razões expostas pelo Relator, em:
9.1. excluir do rol de responsáveis destas contas os Srs. Almir Kerdy do Casal (CPF XXX.303.792-XX) , Manoel de Brito Filho (CPF XXX.251.272-XX) , Paulo Jorge Silva Belém (CPF XXX.132.002-XX) , Osvaldo dos Santos (CPF XXX.130.828-XX) , Ana do Socorro Siqueira Borges (CPF XXX.887.842-XX) , Osmar Evangelista de Queiroz (CPF XXX.322.706-XX) , Jusciêr Augusto de Oliveira Junior (CPF XXX.324.142-XX) , Aparecido Filipini Neves (CPF XXX.871.622-XX) ,  Luiz Garcia de Souza (CPF XXX.382.812-XX) , Dulce Gonçalves Braga (CPF XXX.447.882-XX) , José Valdeni Brito Bernardo (CPF XXX.394.902-XX) , Vanderlei da Silva Santos (CPF XXX.882.302-XX) , membros do conselho fiscal do Sescoop/RO, com fundamento no art. 10 da IN/TCU 63/2010;
9.2. acolher parcialmente as razões de justificativas apresentadas pelos responsáveis Srs. Salatiel Rodrigues de Souza e Júlio Cézar de Oliveira Bacelar;
9.3. julgar regulares com ressalvas as contas dos responsáveis Srs. Salatiel Rodrigues de Souza (XXX.810.032-XX) e Júlio Cézar de Oliveira Bacelar (XXX.308.072-XX) , com fundamento nos arts. 1º, inciso I, 16, inciso II, 17 e 23, inciso II, da Lei 8.443/1992 c/c os arts. 1º, inciso I, 208 e 214, inciso II, do Regimento Interno/TCU, dando-lhes quitação;
9.4. julgar regulares as contas dos responsáveis Srs. Adler Duarte de Souza Alexandre (CPF XXX.322.442-XX) , Antônio de Almeida Sobrinho (CPF XXX.756.223-XX) , Carlos Roberto Baena (CPF XXX.572.231-XX) , Diógeno Braz Pimentel (CPF XXX.766.652-XX) , Francisco Braga de Paiva Filho (CPF XXX.441.932-XX) , Iris Fernando de Castro (CPF XXX.080.622-XX) , Jackson Batista de Almeida (CPF XXX.242.131-XX) , Jaime Antônio Primão (CPF XXX.049.829-XX) , Marcos Dummer Shimidt (CPF XXX.946.802-XX) , Robson Fernando Batistão (CPF XXX.134.422-XX) , Ronicir Manfrói (CPF XXX.611.129-XX) , Rosania Franco Ferreira Pego (CPF XXX.522.352-XX) , Rubens Ribeiro Rodrigues (CPF XXX.566.122-XX) , Ryan Carlo Rodrigues de Souza (CPF XXX.751.921-XX) , dando-lhes quitação plena;
9.5. recomendar ao Serviço Nacional de Aprendizagem do Cooperativismo no Estado de Rondônia, com fundamento no art. 250, inciso III, do Regimento Interno do TCU, que:
9.5.1. na fase de planejamento da contratação, adote, sempre que possível, a forma eletrônica do pregão, em razão das suas conhecidas vantagens, devendo justificar a escolha da forma presencial, que pode caracterizar ato de gestão antieconômico, conforme orientações expedidas por este Tribunal em precedentes acórdãos envolvendo as unidades do "Sistema S", a exemplo dos Acórdão 1584/2016-TCU-Plenário, 2.165/2014 - Plenário e 5.613/2012 - Primeira Câmara;
9.5.2. avalie a conveniência e oportunidade de estabelecer e apresentar no Relatório de Gestão metas considerando a unidade de medida utilizada para o projeto/atividade (pessoas, cooperativas, outras unidades de medidas) , com vistas a melhor demonstração dos resultados obtidos, do público alvo atingido e do alcance dos objetivos estratégicos estabelecidos;
9.5.3. avalie a conveniência e oportunidade de implementar controles internos administrativos com foco nos elementos Ambiente de Controle, Avaliação de Risco, Atividades de Controle, Informação e Comunicação e Monitoramento, com vistas à melhoria da estrutura de governança e de controle internos e ao atingimento dos objetivos estratégicos da entidade;
9.6. dar ciência ao Serviço Nacional de Aprendizagem do Cooperativismo no Estado de Rondônia sobre as seguintes impropriedades/falhas, para que sejam adotadas medidas internas com vistas à prevenção de outras ocorrências semelhantes:
9.6.1. especificação insuficiente do objeto licitado no Pregão Presencial 2/2013 (não foi especificado no edital quais os serviços e qual o período em que deveria ser realizada a manutenção preventiva dos microcomputadores, monitores, teclados, nobreak's, notebook's, impressoras etc.) , com potencial de impedir a apuração dos custos e a formulação das propostas pelas empresas interessadas (restrição à competitividade) , o que contraria o art. 2º do Regulamento de Licitações e Contratos do Serviço Nacional de Aprendizagem do Cooperativismo no Estado de Rondônia (princípios da impessoalidade, da igualdade, da publicidade, da probidade e da competitividade) e Súmula 177 do TCU;
9.6.2. especificação insuficiente do objeto licitado no Pregão Presencial 3/2013 (ausência de quantitativos e periodicidade dos serviços) , com potencial de impedir a apuração dos custos e a formulação das propostas pelas empresas interessadas (restrição à competitividade) , o que contraria o art. 2º do Regulamento de Licitações e Contratos do Serviço Nacional de Aprendizagem do Cooperativismo no Estado de Rondônia (princípios da impessoalidade, da igualdade, da publicidade, da probidade e da competitividade) e a Súmula 177 do TCU;
9.6.3. omissão quanto à verificação da regular constituição de cooperativa e do preenchimento dos requisitos jurídicos para prestação do serviço por cooperativa, em especial se o estatuto social da cooperativa permite a prestação do serviço a ser contratado e a prestação de serviços à terceiros, identificada no processo de Pregão Presencial 3/2013, o que contraria o art. 12, inciso I, do Regulamento de Licitações e Contratos do Serviço Nacional de Aprendizagem do Cooperativismo e o art. 10 da Lei 12.690/2012;
9.6.4. exigência de vínculo empregatício como única forma de comprovação da qualificação técnico-profissional, não prevendo outras possibilidades de comprovação, como por exemplo vínculo societário e contrato de prestação de serviços regido pela legislação civil, identificada na alínea g.2 do subitem 7.1 do edital do Pregão Presencial 2/2013, o que contraria o art. 2º e art. 12, inciso II, alíneas "a" e "b", do Regulamento de Licitações e Contratos do Serviço Nacional de Aprendizagem do Cooperativismo, e a jurisprudência deste Tribunal de Contas da União (vide e. g. os Acórdãos 2.561/2004-TCU-2ªCâmara, 126/2007-TCU-Plenário, 2835/2016-TCU-Plenário e 2.575/2008-TCU-1ª Câmara) ;
9.6.5. contratação de empresas pertencentes a parentes de empregados ou dirigentes ou de pessoas que possuam vínculos de parentesco com empregados ou dirigentes do Sescoop/RO, identificada no processo de dispensa 022.07/2013, o que contraria o art. 2º do Regulamento de Licitações e Contratos do Sescoop, o art. 37, caput, da Constituição Federal e a jurisprudência deste Tribunal de Contas da União (e.g. Acórdão 2888/2011-TCU-2ªCâmara) ;
9.6.6. apresentação de rol de responsáveis com ausência de responsáveis referentes ao período de 1/1/2013 a 13/5/2013 e de informações completas acerca dos responsáveis pela unidade (identificação dos atos formais de nomeação, designação ou exoneração; endereço residencial completo; endereço de correio eletrônico) , identificada no rol de responsáveis do presente processo de prestação de contas, o que contraria o art. 10 e art. 11 da IN-TCU 63/2010, e
9.6.7. elaboração de demonstrações contábeis com base nas disposições contidas na Lei 6.404/1976, identificada nas demonstrações contábeis do exercício de 2013, anexadas ao Relatório de Gestão, o que contraria o item 8, alínea "a", da Norma Brasileira de Contabilidade Técnica 16.1 (NBC T 16.1) e a jurisprudência do Tribunal de Contas da União (vide, e. g. o Acórdão 699/2016-TCU-Plenário) .

Prestação de contas do Serviço Nacional de Aprendizagem do Cooperativismo no Estado de Rondônia, relativa ao exercício de 2013

Primeira Câmara

Serviço Nacional de Aprendizagem do Cooperativismo no Estado de Rondônia.

3. Responsáveis: Adler Duarte de Souza Alexandre (XXX.322.442-XX); Antônio de Almeida Sobrinho (XXX.756.223-XX); Carlos Roberto Baena (XXX.572.231-XX); Diógeno Braz Pimentel (XXX.766.652-XX); Francisco Braga de Paiva Filho (XXX.441.932-XX); Iris Fernando de Castro (XXX.080.622-XX); Jackson Batista de Almeida (XXX.242.131-XX); Jaime Antônio Primão (XXX.049.829-XX); Júlio Cézar de Oliveira Bacelar (XXX.308.072-XX); Marcos Dummer Schmidt (XXX.946.802-XX); Robson Fernando Batistão (XXX.134.422-XX); Ronicir Manfroi (XXX.611.129-XX); Rosania Franco Ferreira Pego (XXX.522.352-XX); Rubens Ribeiro Rodrigues (XXX.566.122-XX); Ryan Carlo Rodrigues dos Santos (XXX.751.921-XX); Salatiel Rodrigues de Souza (XXX.810.032-XX).

13.1. Ministros presentes: Walton Alencar Rodrigues (Presidente), Benjamin Zymler, Bruno Dantas e Vital do Rêgo.
13.2. Ministros-Substitutos presentes: Augusto Sherman Cavalcanti (Relator) e Weder de Oliveira.

ACORDAO-COMPLETO-2409586

Acórdão de Relação 6034/2020 - Primeira Câmara

Acórdão de Relação

AUGUSTO SHERMAN

Trata-se de prestação de contas ordinária, relativa ao exercício de 2013, do Serviço Nacional de Aprendizagem do Cooperativismo no Estado de Rondônia (Sescoop/RO) .
2.	Integram os autos o relatório de gestão, à peça 3, com o parecer da unidade de auditoria interna e do conselho fiscal, conforme peça 4. De sua vez, a Controladoria Regional da União no Estado de Rondônia elaborou o Relatório de Auditoria Anual de Contas, acostado à peça 5, contendo diversos achados de auditoria.
3.	O Certificado de Auditoria Anual de Contas foi então emitido pela CGU à peça 6, com base no relatório de auditoria, opinando no sentido da regularidade com ressalva das contas do então Presidente do Sescoop e da regularidade das contas dos demais integrantes do rol de responsáveis. As ressalvas consistiram: a) na realização de pagamento a fornecedor com certidão vencida; b) na ausência do número de cotações de preços em processo licitatório; c) em fragilidades na rotina de controle para contratações de bens e serviços; d) no comprometimento da lisura de processo de dispensa de licitação, cujas pesquisas foram realizadas em empresas com vínculos societários; e) em indícios de inidoneidade em nota fiscal em processo de dispensa de licitação para contratação de serviços de divulgação e propaganda; f) na prestação de serviços executados antes da celebração do contrato; g) no pagamento antecipado de despesas; h) na contratação direta de cônjuge de funcionário do Sescoop; i) e no direcionamento de licitação.
4.	Em instrução preliminar (peça 17) entendeu a unidade instrutiva que para algumas das ressalvas apontadas bastariam as recomendações já efetuadas pelo órgão de controle interno, sendo necessária diligência saneadora para fins de reunião de informações necessárias ao aprofundamento das demais questões.
5.	Realizada a diligência saneadora, produziu a secretaria nova instrução (peça 23) , com consequentes proposições de oitivas e audiências, levadas a efeito com base em instrumento de delegação de competência deste Relator, conforme reprodução a seguir:
"INTRODUÇÃO
Cuidam os autos de processo de contas anual do Serviço Nacional de Aprendizagem do Cooperativismo no Estado de Rondônia (Sescoop/RO) , relativo ao exercício de 2013.
O processo de contas foi organizado de forma individual, conforme classificação constante do art. 5º da Instrução Normativa - TCU 63/2010 e do anexo I à Decisão Normativa - TCU 132/2013.
HISTÓRICO
Informações sobre a descrição da unidade, avaliação da conformidade das peças que compõem o processo, rol de responsáveis, processos conexos e contas de exercícios anteriores, avaliação do planejamento de ação e dos resultados quantitativos e qualitativos da gestão, avaliação dos indicadores, avaliação da estrutura de governança e de controle internos, avaliação da execução orçamentária e financeira, avaliação da regularidade dos processos licitatórios e dos contratos, avaliação da gestão de pessoas e da terceirização de mão de obra, avaliação da gestão do patrimônio, avaliação da gestão de tecnologia da informação, avaliação da situação das transferências voluntárias vigentes e avaliação do cumprimento de obrigações legais e normativas estão detalhadas em instrução anterior (peça 17) .
Na instrução anterior (peça 17) foi proposta a realização de diligência ao Sescoop/RO, com vistas a suprir lacunas de informações relativas aos itens rol de responsáveis (peça 17, item II) , indicadores (peça 17, item V) , execução orçamentária e financeira (peça 17, item VII) e regularidade dos processos licitatórios e dos contratos (peça 17, item VIII) .
Em resposta à diligência promovida por esta Secretaria, a unidade jurisdicionada apresentou, tempestivamente, as informações e esclarecimentos constantes da peça 22, que serão considerados na análise dos itens pertinentes desta instrução, em conjunto com as demais informações constantes dos autos.
EXAME TÉCNICO
A diligência proposta na 2ª instrução (peça 17) solicitou o encaminhamento à Secex-RO de informações e documentos, nos seguintes termos:
a) realizar diligência, com fulcro nos arts. 10, § 1º, e 11 da Lei 8.443/1992 c/c o art. 157 do Regimento Interno do TCU, ao Serviço Nacional de Aprendizagem do Cooperativismo no Estado de Rondônia - Sescoop/RO, para que, no prazo de 15 dias:
a.1) apresente o rol de responsáveis pela unidade, referente ao período de 1/1/2013 a 13/5/2013, com todas as informações exigidas nos incisos do art. 11 da IN TCU 63/2010, devendo ainda informar quem exerceu o cargo de presidente do Sescoop/RO no período de 1/1/2013 a 13/5/2013 (item II) ;
a.2) apresente justificativas para as variações superiores à 1.000% nos valores, índices e indicadores do exercício de 2013 quando comparados aos valores, índices e indicadores do exercício de 2012 (item V) ;
a.3) esclareça os motivos porventura existentes para as diferenças significativas de valores entre as despesas liquidadas e as despesas pagas no exercício de 2013, referente aos itens de despesa 'Convite', 'Pregão', 'Pagamento em Folha' e 'Diárias' (item VII) ;
a.4) apresente a relação das despesas que não constam da tabela por modalidade de contratação (parágrafo 49 da instrução e quadro 71 do Relatório de Gestão) , devendo informar, no mínimo, o valor da despesa, o favorecido e a origem da despesa (item VII) ;
a.5) apresente cópia integral do processo administrativo 010.03/2013 (Pregão Presencial 03/2013) e os esclarecimentos que julgar pertinentes (item VIII) ;
a.6) apresente cópia integral do processo administrativo 006.10/2013 (Pregão Presencial 02/2013) e os esclarecimentos que julgar pertinentes (item VIII) .
Em resposta à diligência, o Serviço Nacional de Aprendizagem do Cooperativismo no Estado de Rondônia apresentou os esclarecimentos e documentos constantes da peça 22, os quais serão analisados a seguir.
Item da diligência: a.1) apresente o rol de responsáveis pela unidade, referente ao período de 1/1/2013 a 13/5/2013, com todas as informações exigidas nos incisos do art. 11 da IN TCU 63/2010, devendo ainda informar quem exerceu o cargo de presidente do Sescoop/RO no período de 1/1/2013 a 13/5/2013 (item II) ;
Ao apresentar a prestação de contas do exercício de 2013 a unidade jurisdicionada (UJ) não relacionou os responsáveis referentes ao período de 1/1/2013 a 13/5/2013, sendo realizada diligência para obtenção do rol de responsáveis daquele período (peça 10) . Nas informações encaminhadas em resposta à diligência (peça 15) não foram apresentadas informações completas acerca do rol de responsáveis, uma vez que não constou da relação apresentada as informações exigidas nos incisos IV, V e VI do art. 11 da IN TCU 63/2010 (identificação dos atos formais de nomeação, designação ou exoneração; endereço residencial completo; endereço de correio eletrônico) e não foi informado quem exerceu o cargo de presidente da UJ no período de 1/1/2013 a 13/5/2013.
Análise: Em resposta à nova diligência, a UJ apresentou as informações constantes da peça 22, p. 11-13, as quais permitem a identificação do presidente e dos demais gestores considerados responsáveis pela unidade jurisdicionada.
Em relação ao Rol de Responsáveis, o artigo 10 da Instrução Normativa-TCU 63/2010 diz que:
Art. 10. Serão considerados responsáveis pela gestão os titulares e seus substitutos que desempenharem, durante o período a que se referirem as contas, as seguintes naturezas de responsabilidade, se houver:
I. dirigente máximo da unidade jurisdicionada;
II. membro de diretoria ou ocupante de cargo de direção no nível de hierarquia imediatamente inferior e sucessivo ao do dirigente de que trata o inciso anterior, com base na estrutura de cargos aprovada para a unidade jurisdicionada;
III. membro de órgão colegiado que, por definição legal, regimental ou estatutária, seja responsável por ato de gestão que possa causar impacto na economicidade, eficiência e eficácia da gestão da unidade.
Considerando as informações inicialmente apresentadas (peça 2) e as obtidas através de diligência (peça 22, p. 11-13) , verifica-se que a UJ relacionou no rol de responsáveis o Presidente, o Superintendente, os membros do Conselho Administrativo e os membros do Conselho Fiscal.
Consta no art. 15 do Regimento Interno do Sescoop/RO (peça 16) que o Conselho Fiscal tem as seguintes atribuições:
Art. 15 - Compete ao Conselho Fiscal:
I. Acompanhar e fiscalizar a execução financeira, orçamentária e os atos de gestão;
II. Examinar e emitir pareceres sobre o balanço patrimonial e demais demonstrações financeiras;
III. Solicitar ao Conselho de Administração a contratação de assessoria de auditores ou peritos, sempre que tais serviços forem considerados indispensáveis ao bom desempenho de suas funções;
IV. Elaborar o seu Regimento Interno compatível com o Regimento Interno do Conselho Fiscal da Unidade Nacional do SESCOOP;
V. Indicar, entre seus pares, um Secretário para relatar através de atas e relatórios as atividades e os trabalhos realizados;
VI. Dar conhecimento dos seus relatórios à Diretoria Executiva e, se for o caso, ao Conselho de Administração do SESCOOP/RO.
Constata-se que não estão entre as atribuições do Conselho Fiscal do Sescoop/RO a prática de ato de gestão que possa causar impacto na economicidade, eficiência e eficácia da gestão da unidade.
Portanto, considerando que os membros do Conselho Fiscal não atendem aos critérios estabelecidos no art. 10 da IN TCU 63/2010 para serem considerados responsáveis pela UJ, deve ser proposta, por ocasião da instrução de mérito, a exclusão dos seguintes dirigentes:
	Nome do dirigente
	Cargo/função
	Período

	Almir Kerdy do Casal (CPF XXX.303.792-XX) 
	Conselheiro Fiscal (efetivo) 
	01/01/2013
	13/05/2013

	Manoel de Brito Filho (CPF XXX.251.272-XX) 
	Conselheiro Fiscal (efetivo) 
	01/01/2013
	13/05/2013

	Paulo Jorge Silva Belém (CPF XXX.132.002-XX) 
	Conselheiro Fiscal (efetivo) 
	01/01/2013
	13/05/2013

	Osvaldo dos Santos (CPF XXX.130.828-XX) 
	Conselheiro Fiscal (suplente) 
	01/01/2013
	13/05/2013

	Ana do Socorro Siqueira Borges (CPF XXX.887.842-XX) 
	Conselheiro Fiscal (suplente) 
	01/01/2013
	13/05/2013

	Osmar Evangelista de Queiroz (CPF XXX.322.706-XX) 
	Conselheiro Fiscal (suplente) 
	01/01/2013
	13/05/2013

	Jusciêr Augusto de Oliveira Junior (CPF XXX.324.142-XX) 
	Conselheiro Fiscal
	14/05/2013
	31/12/2013

	Aparecido Filipini Neves (CPF XXX.871.622-XX) 
	Conselheiro Fiscal
	14/05/2013
	31/12/2013

	Luiz Garcia de Souza (CPF XXX.382.812-XX) 
	Conselheiro Fiscal
	14/05/2013
	31/12/2013

	Dulce Gonçalves Braga (CPF XXX.447.882-XX) 
	Conselheira Fiscal
	14/05/2013
	31/12/2013

	José Valdeni Brito Bernardo (CPF XXX.394.902-XX) 
	Conselheiro Fiscal
	14/05/2013
	31/12/2013

	Vanderlei da Silva Santos (CPF XXX.882.302-XX) 
	Conselheiro Fiscal
	14/05/2013
	31/12/2013

Após a exclusão dos membros do Conselho Fiscal, o Rol de Responsáveis da UJ será composto pelos seguintes dirigentes (peça 2 e peça 22, p. 11-13) :
	Nome do responsável
	Cargo/função
	Período

	Salatiel Rodrigues de Souza (CPF XXX.810.032-XX) 
	Presidente
	01/01/2013
	13/05/2013

			14/05/2013
	31/12/2013

	Robson Fernando Batistão (CPF XXX.134.422-XX) 
	Superintendente
	01/01/2013
	26/03/2013

	Júlio Cézar de Oliveira Bacelar (CPF XXX.308.072-XX) 
	Superintendente
	27/03/2013
	31/12/2013

	Jaime Antônio Primão (CPF XXX.049.829-XX) 
	Conselheiro Administrativo
	01/01/2013
	13/05/2013

			14/05/2013
	31/12/2013

	Rosania Franco Ferreira Pego (CPF XXX.522.352-XX) 
	Conselheira Administrativa
	01/01/2013
	13/05/2013

			14/05/2013
	01/06/2013

	Ronicir Manfrói (CPF XXX.611.129-XX) 
	Conselheiro Administrativo
	01/01/2013
	13/05/2013

	Rubens Ribeiro Rodrigues (CPF XXX.566.122-XX) 
	Conselheiro Administrativo
	01/01/2013
	13/05/2013

	Carlos Roberto Baena (CPF XXX.572.231-XX) 
	Conselheiro Administrativo
	01/01/2013
	13/05/2013

	Iris Fernando de Castro (CPF XXX.080.622-XX) 
	Conselheira Administrativa
	01/01/2013
	13/05/2013

	Marcos Dummer Shimidt (CPF XXX.946.802-XX) 
	Conselheiro Administrativo
	01/01/2013
	13/05/2013

	Jackson Batista de Almeida (CPF XXX.242.131-XX) 
	Conselheiro Administrativo
	01/01/2013
	13/05/2013

			14/05/2013
	31/12/2013

	Diógeno Braz Pimentel (CPF XXX.766.652-XX) 
	Conselheiro Administrativo
	14/05/2013
	31/12/2013

	Antônio de Almeida Sobrinho (CPF XXX.756.223-XX) 
	Conselheiro Administrativo
	14/05/2013
	31/12/2013

	Ryan Carlo Rodrigues de Souza (CPF XXX.751.921-XX) 
	Conselheiro Administrativo
	14/05/2013
	31/12/2013

	Francisco Braga de Paiva Filho (CPF XXX.441.932-XX) 
	Conselheiro Administrativo
	14/05/2013
	31/12/2013

	Adler Duarte de Souza Alexandre (CPF XXX.322.442-XX) 
	Conselheiro Administrativo
	14/05/2013
	31/12/2013

Tendo em vista as informações incompletas fornecidas pela UJ e a inclusão dos membros do Conselho Fiscal no Rol de Responsáveis, deve-se propor, por ocasião da instrução de mérito, excluir do Rol de Responsáveis os membros efetivos e suplentes do Conselho Fiscal do Sescoop/RO, bem como dar ciência ao Sescoop/RO de que o Rol de Responsáveis deve estar de acordo com o art. 10 da IN TCU 63/2010 e deve conter todas as informações previstas no art. 11 da dita IN.
Item da diligência: a.2) apresente justificativas para as variações superiores à 1.000% nos valores, índices e indicadores do exercício de 2013 quando comparados aos valores, índices e indicadores do exercício de 2012 (item V) ;
A UJ apresentou no Relatório de Gestão (peça 3) o acompanhamento acerca de diversos indicadores. Ao realizar a comparação dos resultados dos indicadores do exercício de 2013 com os resultados dos indicadores do exercício de 2012 verificou-se que alguns dos indicadores apresentavam variações superiores a 1.000% de um exercício para outro.
Os indicadores e os resultados apresentados pela UJ foram os seguintes:
	Índice
	Descrição
	Exercício 2011
	Exercício 2012
	Exercício 2013
	Variação
2012/2013

	Índice de Aplicação dos Recursos (IAR) 
	Total realizado
	692.638,69
	53.936,92
	1.594.457,00
	2.856,15%

		Total previsto
	747.841,00
	103.929,00
	2.134.384,00
	1.953,69%

		%
	92,62%
	51,90%
	74,70%
	43,94%

	Média de Participantes por Evento (MPE) 
	Total de Participantes
	1.891
	1.340
	1.944
	45,07%

		Total de Eventos
	59
	45
	54
	20,00%

		Média
	32
	29,78
	36
	20,90%

	Investimento Médio por Participante (IMP) 
	Investimento Total
	607.023,45
	53.936,92
	901.495,27
	1.571,39%

		Total de Participantes
	1.891
	1.340
	1.944
	45,07%

		Média (R$) 
	321,00
	40,25
	463,73
	1.052,09%

	Investimento Médio por Evento Realizado (IME) 
	Investimento Total
	607.023,45
	53.936,92
	901.495,27
	1.571,39%

		Total de Eventos
	59
	45
	54
	20,00%

		Média (R$) 
	10.288,53
	1.198,60
	16.694,36
	1.292,82%

	Índice de aplicação nas atividades finalísticas
	Valor aplicado
	607.023,45 
	53.936,92 
	901.495,27
	1.571,39%

		Valor total das receitas
	1.556.682,00
	1.775.741,00
	1.668.100,38
	-6,06%

		%
	38,99%
	3,03%
	54,04%
	1.679,24%

	Aplicação de pessoal x execução das despesas
	Execução (orç. pessoal) 
	631.112,10
	670.558,34
	764.100,48
	13,95%

		Grau de execução 
	1.556.682,00
	1.403.582,38
	1.668.100,38
	18,85%

		%
	40,54%
	44,77%
	45,80%
	2,30%

Fonte: Relatório de Gestão (peça 3, p. 57-59) 
Em relação a este item da diligência, a UJ apresentou os seguintes esclarecimentos (peça 22, p. 2) :
b) No exercício de 2012 os repasses do SESCOOP Nacional só foram realizados no segundo semestre do ano, o que impossibilitou a realização das ações previstas. Em razão deste fato as ações previstas para 2012 e não realizadas foram inseridas no Plano de Trabalho de 2013, e efetivamente realizados, gerando um aumento do quantitativo de ações no ano de 2013, e consequentemente a avaliação nos valores, índices e indicadores do exercício de 2013.
Análise: Os esclarecimentos prestados não são suficientes para esclarecer os motivos da existência de variações superiores a 1.000% nos valores/índices/indicadores do exercício de 2013 quando comparados aos valores/índices/indicadores do exercício de 2012.
Em relação ao Investimento Médio por Participante (IMP) , percebe-se que houve uma variação de 1.052,09% (média de R$ 40,25 em 2012 e média de R$ 463,73 em 2013) , o Investimento Médio por Evento Realizado (IME) apresentou variação de 1.292,82% (média de R$ 1.198,60 em 2012 e média de R$ 16.694,36 em 2013) , 	o Índice de aplicação nas atividades finalísticas apresentou variação de 1.679,24% (percentual de 3,03% em 2012 e de 54,04% em 2013) .
Ao analisar os itens que compõem o índice 'Investimento Médio por Participante', percebe-se que o item 'Investimento Total' variou de R$ 53.936,92 em 2012 para R$ 901.495,27 em 2013 (1.571,39%) enquanto que o item 'Total de Participantes' variou de 1.340 em 2012 para 1.944 em 2013, ou seja, sofreu variação de apenas 45,07%.
Em relação aos itens que compõem o índice 'Investimento Médio por Evento Realizado', percebe-se que o item 'Investimento Total' variou de R$ 53.936,92 em 2012 para R$ 901.495,27 em 2013 (1.571,39%) enquanto que o item 'Total de Eventos' variou de 45 em 2012 para 54 em 2013, ou seja, sofreu variação de apenas 20,00%.
Quanto aos itens que compõem o 'Índice de aplicação nas atividades finalísticas', percebe-se que o item 'Valor aplicado' variou de R$ 53.936,92 em 2012 para R$ 901.495,27 em 2013 (1.571,39%) enquanto que o item 'Valor total das receitas' variou de R$ 1.775.741,00 em 2012 para R$ 1.668.100,38 em 2013, ou seja, sofreu variação de -6,06%.
A princípio, tais diferenças de valores investidos/aplicados (R$ 53.936,92 em 2012 e R$ 901.495,27 em 2013) até poderiam ser explicadas por atrasos nos repasses do Sescoop Nacional, os quais, segundo consta nos esclarecimentos, só foram realizados no segundo semestre do ano de 2012. No entanto, se fosse esse o caso (atraso nos repasses) , os itens 'Total de Participantes', 'Total de Eventos' e 'Valor total das receitas' não deveriam apresentar em 2012 valores semelhantes aos de 2013.
Isto porque o total de eventos realizados seria muito reduzido, em razão do pouco recurso disponível (R$ 53.936,92 em 2012) , o que também ocasionaria um total de participantes muito reduzido em 2012.
Tendo em vista que os esclarecimentos apresentados não são suficientes para esclarecer estas situações, a conclusão a que se chega, a partir dos dados disponíveis, é que: Ou os eventos foram realizados em 2012 e foram pagos em 2013 (o que não parece razoável dado à quantidade de eventos) ou as informações repassadas no Relatório de Gestão (peça 3) estão incorretas.
De qualquer forma, tendo em vista que os esclarecimentos prestados foram mínimos, o único modo de se obter as informações corretas seria através de inspeção na sede do Sescoop/RO.
No entanto, os valores que aparentam estar inconsistentes são aqueles do exercício de 2012 e, por se tratar, a princípio, de erro formal no preenchido de informações na prestação de contas do exercício de 2013, entende-se que esta impropriedade não é suficiente para justificar uma proposta de inspeção.
Desta forma, conclui-se que em relação a este item da diligência não devem ser adotadas medidas adicionais por este Tribunal, podendo as variações nos valores, índices e indicadores do Sescoop/RO serem acompanhadas nos próximos relatórios de gestão apresentados pela unidade.
Item da diligência: a.3) esclareça os motivos porventura existentes para as diferenças significativas de valores entre as despesas liquidadas e as despesas pagas no exercício de 2013, referente aos itens de despesa 'Convite', 'Pregão', 'Pagamento em Folha' e 'Diárias' (item VII) ;
A UJ apresentou no Relatório de Gestão (peça 3, p. 69-73) a execução das despesas por modalidade de licitação. Ao analisar os dados/valores apresentados, constatou-se que grande parte das despesas liquidadas não foram pagas no exercício de 2013.
As despesas por modalidade de licitação apresentadas pela UJ, reorganizadas por exercício, foram as seguintes:
	Modalidade de Contratação
	Exercício 2012
	Exercício 2013

		Despesa Liquidada
	Despesa paga
	%
	Despesa Liquidada
	Despesa paga
	%

	1. Modalidade de Licitação
						
	Convite
	0,00
	0,00
	0,00%
	130.299,40
	49.279,90
	37,82%

	Pregão
	267.220,00
	35.117,82
	13,14%
	234.206,88
	101.090,93
	43,16%

	2. Contratações Diretas
						
	Dispensa
	185.369,15
	179.449,01
	96,81%
	304.097,12
	288.796,94
	94,97%

	3. Regime de Execução Especial
						
	4. Pagamento de Pessoal
						
	Pagamento em Folha
	145.850,00
	145.270,62
	99,60%
	167.000,00
	115.546,93
	69,19%

	Diárias
	71.375,00
	49.909,30
	69,93%
	142.436,00
	106.975,57
	75,10%

	TOTAL
	669.814,15
	409.746,75
	61,17%
	978.039,40
	661.690,27
	67,65%

Fonte: Relatório de Gestão (peça 3, p. 71) 
Em relação a este item da diligência, a UJ solicitou que fosse considerada a seguinte retificação:
Em razão do presente apontamento, realizamos levantamento nos processos licitatórios, nas modalidades Pregão e Convite, e constatamos um equívoco no valor informado da modalidade Pregão. Em relação aos itens despesa liquidada e despesa paga. Ao contrário do informado, os valores corretos referentes aos referidos itens, são os seguintes:
a) Despesa liquidada; R$168.480,00:
b) Despesas Pagas: R$ 40.664,89.
Assim requer que seja deferida a retificação da informação prestada para constar a correta (...) 
Considerando as retificações acima requeridas, a UJ apresentou planilha de despesas liquidadas e pagas nas modalidades Pregão e Convite (peça 22, p. 2) , com as seguintes informações:
	Exercício 2013

	Empresa
	Modalidade
	Contrato
	Despesa liquidada
	Valor pago no exercício
	Despesa a pagar

	Orestes Muniz & Odair Martini
	Convite
	07/01/2013
	51.000,00
	40.906,25
	10.093,75

	Santana Aguilar Ltda.
	Convite
	22/10/2013
	79 299,40
	8.373,65
	70.925,75

	Total Convite
	130.299,40
	49 279,90
	81 019,50

	Marinho Representações Ltda.
	Pregão
	02/05/2013
	90.000,00
	40.664,89
	49 335,11

	Trinidad Tecnologia Ltda. -ME
	Pregão
	27/11/2013
	38 880,00
	0,00
	38 880,00

	Cooperativa de Comunicação do Amazonas - COOPCOM
	Pregão
	25/11/2013
	39 600,00
	0,00
	39.600,00

	Total Pregão (R$) 
	168 480.00
	40 664,89
	127.815,11

Fonte: Resposta à diligência (peça 22, p. 2) 
A UJ apresentou também os seguintes esclarecimentos:
 (...) As diferenças nos valores das despesas pagas no exercício decorrem do fato de que alguns dos contratos são provisionados para o exercício posterior, ou seja, os valores informados são referentes ao que foi pago no exercício de 2013.
No que se refere à folha de pagamento no exercício de 2013, esta se deu em razão de que, no primeiro semestre houve a rescisão do contrato de trabalho do contador. Sendo certo que a entidade fez um processo seletivo em setembro de 2013 e logo em seguida foi implantado o Plano de Cargos, Carreiras e Salários - PCCS, que teve por consequência a diminuição em 50% dos salários dos técnicos de operações e contador. Esses são os motivos pelos quais não houve os pagamentos conforme provisionado para o período.
A diferença apontada entre a despesa liquidada e a despesa paga, referente a diárias, é decorrente da não realização das viagens previstas para o exercício de 2013.
Análise: Na análise do presente item serão considerados os novos valores informados pela UJ para o item pregão, conforme solicitado pela unidade, cabe no entanto registrar que os valores informados para a 'Despesa liquidada' estão incorretos, em razão dos critérios utilizados pela unidade, conforme se verá nos parágrafos seguintes.
Constata-se, a partir das informações apresentadas na tabela, que a UJ incluiu no item 'Despesas liquidadas' o valor total dos contratos celebrados, independentemente de ter ocorrido ou não o cumprimento da obrigação por parte do fornecedor.
Tal fato fica claro ao se analisar as informações das empresas Trinidad Tecnologia Ltda. -ME e Cooperativa de Comunicação do Amazonas. Os contratos com essas empresas foram assinados em novembro de 2013 e são para prestação de serviços pelo prazo de doze meses (peça 22, p. 150-157 e p. 288-296) , no entanto tiveram o valor integral dos doze meses incluído como despesa liquidada na planilha.
Além disso, ao apresentar esclarecimentos sobre a folha de pagamento e as diárias, a UJ considerou como 'Despesa liquidada' a despesa prevista para o exercício de 2013.
Na administração pública, a 'Despesa liquidada' é o segundo estágio da despesa orçamentária. A liquidação da despesa ocorre, normalmente, no momento em que as unidades recebem o objeto do empenho (o material, serviço, bem ou obra) e consiste na verificação do direito adquirido pelo credor tendo por base os títulos e documentos comprobatórios do respectivo crédito.
Verifica-se, portanto, que o Sescoop/RO não considera o termo 'Despesa liquidada' com o mesmo sentido que o termo tem na administração pública.
No entanto, a impropriedade não se limita à classificação/definição do que vem a ser 'Despesa liquidada'.
Constata-se, através das demonstrações contábeis anexadas ao Relatório de Gestão (peça 3, p. 88-115) , que a UJ elaborou as demonstrações contábeis daquele exercício com base nas disposições contidas na Lei 6.404/1976, alteradas pelas Leis 11.638/2007 e 11.941/2009. Portanto, não utilizou os critérios, as normas e as técnicas próprias da Contabilidade Aplicada ao Setor Público.
Nesse ponto, cabe registrar que as demonstrações contábeis das entidades dos Serviços Sociais Autônomos devem ser elaboradas de acordo com as resoluções do Conselho Federal de Contabilidade (CFC) . A Resolução CFC 1.128/08 aprovou a Norma Brasileira de Contabilidade Técnica 16.1 (NBC T 16.1) .
A NBC T 16.1 inclui, no item 8, alínea a, os serviços sociais no campo de aplicação da Contabilidade Aplicada ao Setor Público, nos seguintes termos:
8. As entidades abrangidas pelo campo de aplicação devem observar as normas e as técnicas próprias da Contabilidade Aplicada ao Setor Público, considerando-se o seguinte escopo:
 (a) integralmente, as entidades governamentais, os serviços sociais e os conselhos profissionais;
 (b) parcialmente, as demais entidades do setor público, para garantir procedimentos suficientes de prestação de contas e instrumentalização do controle social.
Como a NBC T 16.1 é norma específica e é taxativa ao delimitar o campo de aplicação da norma aos serviços sociais autônomos, ficam, assim, todas as entidades do Sistema 'S', inclusive o Sescoop/RO, obrigadas à utilização da referida norma.
Acerca desse assunto, o Acórdão 699/2016-TCU-Plenário dispôs, no item 9.3, da seguinte forma:
9.3. determinar, por força do estabelecido na NBC T 16.1, às entidades do Senar e quaisquer outras entidades do 'Sistema S' que ainda não o tenham feito, que, no prazo de um ano, contado da notificação dessa deliberação, adequem seus sistemas contábeis, de forma que suas demonstrações contábeis sejam elaboradas, no que couber, com base na contabilidade aplicada ao setor público, seguindo os moldes exigidos pela NBC T 16.6, admitindo-se a utilização concomitante da contabilidade empresarial, se assim entender necessário e conveniente a entidade jurisdicionada.
Portanto, conclui-se que o Sescoop/RO está obrigado a efetuar os registros contábeis da mesma forma que a administração pública, ou seja, deve observar os critérios, as normas e as técnicas próprias da Contabilidade Aplicada ao Setor Público, o que inclui a elaboração do Balanço Orçamentário, Balanço Financeiro etc.
Considerando que já consta determinação do TCU para que as entidades do 'Sistema S', o que inclui o Sescoop/RO, elabore as demonstrações contábeis com base na Contabilidade Aplicada ao Setor Público, deixa-se de propor nova determinação nesse sentido.
No entanto, deve-se, por ocasião da instrução de mérito, dar ciência ao Sescoop/RO de que a elaboração de demonstrações contábeis com base nas disposições contidas na Lei 6.404/1976, identificada nas demonstrações contábeis do exercício de 2013, anexadas ao Relatório de Gestão, contraria o item 8, alínea a, da Norma Brasileira de Contabilidade Técnica 16.1 (NBC T 16.1) e a jurisprudência do Tribunal de Contas da União.
Item da diligência: a.4) apresente a relação das despesas que não constam da tabela por modalidade de contratação (parágrafo 49 da instrução e quadro 71 do Relatório de Gestão) , devendo informar, no mínimo, o valor da despesa, o favorecido e a origem da despesa (item VII) ;
A UJ apresentou no Relatório de Gestão (peça 3, p. 70-71) tabela com a 'evolução da execução das despesas' e tabela com a 'execução das despesas por modalidade de contratação', no entanto, na primeira tabela as despesas somam R$ 1.668.100,38, enquanto que na segunda as despesas somam R$ 661.690,27 (despesa paga) , havendo uma diferença de R$ 978.039,40.
A tabela com a 'evolução da execução das despesas' apresenta o valor de todas as despesas da unidade, enquanto que a tabela com a 'execução das despesas por modalidade de contratação' apresenta as principais despesas da unidade (inclusive as despesas com folha de pagamento) , de modo que as tabelas deveriam apresentar valores próximos. Como a diferença entre as tabelas era expressiva, diligenciou-se à UJ para obtenção de relação das despesas que não constavam da tabela de 'execução das despesas por modalidade de contratação'.
Em resposta a este item da diligência, a UJ apresentou a informação de que 'Todas as despesas realizadas pelo SESCOOP/RO estão relacionadas na referida tabela, inexistindo, desta forma, qualquer despesa a informar, além das já declinados'.
Análise: A informação de que todas as despesas constam da tabela 'execução das despesas por modalidade de contratação' é claramente incorreta.
A tabela 'evolução da execução das despesas' apresenta despesas no valor de R$ 1.668.100,38, e a tabela 'execução das despesas por modalidade de contratação' apresenta despesas de R$ 661.690,27, resta claro que há despesas lançadas na primeira tabela que não foram lançadas na segunda.
A resposta revela falta de interesse da unidade em atender à diligência do Tribunal, uma vez que não se deu ao trabalho de verificar o que foi solicitado pelo Tribunal e de analisar as informações constantes na instrução (peça 17, parágrafos 46-54) e no relatório de gestão apresentado pela própria unidade.
Neste ponto, cabe informar à UJ que o não cumprimento de diligência ou de decisão deste Tribunal, no prazo fixado, sem causa justificada, pode ensejar a aplicação de multa prevista no art. 58, inciso IV, da Lei 8.443/1992, a qual prescinde de realização de prévia audiência, nos termos do art. 268, § 3º, do Regimento Interno do TCU.
Embora seja cabível a aplicação de multa, deixa-se de propor tal penalidade no presente momento.
Tendo em vista que as informações/esclarecimentos prestados não atenderam ao que foi solicitado, seria necessária a realização de inspeção na sede do Sescoop/RO para obtenção das informações.
No entanto, uma nova análise dos dados apresentados na tabela 'execução das despesas por modalidade de contratação' e no Relatório de Gestão (peça 3) identificou que a UJ informou na tabela (peça 3, p. 71) despesas com a folha de pagamento no valor de R$ 115.546,93. No entanto consta em outra parte do Relatório de Gestão (peça 3, p. 76) que esse valor (R$ 115.546,93) refere-se apenas ao pagamento de salários de 'Funcionários contratados - CLT em exercício na Unidade, lotados nas Áreas de Administração e Apoio'.
Caso seja somado o salário dos demais empregados (Funcionários contratados - CLT em exercício na Unidade, lotados nas Áreas Finalísticas) , bem como os encargos incidentes sobre a folha e os benefícios pagos aos empregados celetistas, verifica-se que a folha de pagamento totaliza o valor de R$ 570.395,26.
Portanto a informação apresentada pela unidade no item 'Pagamento em Folha' (peça 3, p. 71) da tabela está incorreta.
Caso seja considerado o valor de R$ 570.395,26 no item 'Pagamento em Folha', a tabela 'execução das despesas por modalidade de contratação' totalizaria R$ 1.116.538,60 (R$ 661.690,27 + R$ 570.395,26 - R$ 115.546,93) .
Há ainda outras despesas como estagiários (peça 3, p. 76) e remuneração do Conselho de Administração e do Conselho Fiscal (peça 3, p. 63-64) que não constam da tabela 'execução das despesas por modalidade de contratação'.
Considerando estas outras despesas incluídas no Relatório de Gestão e que não constam da tabela 'execução das despesas por modalidade de contratação', verifica-se que a diferença de valor entre a despesa na tabela 'evolução da execução das despesas' e na tabela 'execução das despesas por modalidade de contratação' não é significativa a ponto de justificar a realização de inspeção na UJ.
Portanto, conclui-se que em relação a este item da diligência não devem ser adotadas medidas adicionais por este Tribunal, podendo a execução das despesas por modalidade de contratação e total do Sescoop/RO serem acompanhadas nos próximos relatórios de gestão apresentados pela unidade.
	Item da diligência: a.5) apresente cópia integral do processo administrativo 010.03/2013 (Pregão Presencial 3/2013) e os esclarecimentos que julgar pertinentes (item VIII) ;
A CGU-Regional/RO constatou que no processo 010.03/2013 (Pregão Presencial 3/2013) , que versa sobre a contratação de empresa de comunicação para prestação de serviços, houve 'direcionamento de licitação' (item 1.2.1.1 do Relatório de Auditoria de Gestão) .
Para evidenciar a constatação a CGU-Regional/RO registrou as seguintes impropriedades/irregularidades relacionadas ao Pregão Presencial 3/2013:
a) o Sescoop/RO não definiu o objeto da licitação de forma clara, concisa e objetiva e não informou quantitativa e qualitativamente cada item que compõe o objeto do pregão;
b) a única empresa (cooperativa) que participou do Pregão Presencial apresentou documentos relacionados à licitação datados de antes de o processo licitatório ser de conhecimento do público externo, ou seja, a cooperativa já tinha conhecimento do edital e seus anexos antes de a licitação ter se tornado pública;
c) no estatuto social da cooperativa contratada consta como objetivo prestar serviços aos cooperados, o que tornaria a prestação de serviços a outras pessoas físicas ou jurídicas irregular.
A UJ manifestou-se no sentido de que o objeto foi definido de forma clara, concisa, objetiva, e com descrição de todos os serviços que estavam incluídos na prestação de serviços; que os documentos apontados foram todos apresentados na seção designada para abertura das propostas (31/10/2013) e não levam a conclusão de que a referida empresa tenha sido beneficiada; e que o fato de constar no art. 2º do estatuto da cooperativa contratada que a mesma tem como objetivo prestar serviços aos cooperados não impede a prestação de serviços pela referida cooperativa, pois seu objetivo está de acordo com a lei que a regulamenta.
Análise: Ao analisar o processo administrativo 010.03/2013 (Pregão Presencial 3/2013) a CGU-Regional/RO identificou três tipos de impropriedade/irregularidade, portanto a análise será realizada por item.
 Não foi definido o objeto da licitação de forma clara, concisa e objetiva e não foi informado quantitativa e qualitativamente cada item que compõe o objeto do pregão.
Consta no edital de Pregão Presencial 3/2013 (peça 22, p. 33-66) as seguintes informações sobre o serviço a ser contratado:
1. DO OBJETO
1.1. Contratação de empresa de comunicação para prestação de serviços tal como definição de políticas e estratégias de comunicação, planejamento de mídia elaboração e envio de releases e/ou sugestões de pauta, visitas às redações, marcações e acompanhamento de entrevistas e supervisão de campanhas, incluindo cobertura de eventos, elaboração de Newsletter, atualização em mídias sociais eletrônicas, produção de informativo impresso, elaboração de clipping e outros serviços ligados à assessoria de imprensa. Compreendendo Assessoria de Comunicação, conforme condições e especificações constantes deste Edital e seus anexos.
2. DOS SERVIÇOS
2.1. Os serviços acertados neste instrumento a CONTRATADA disponibilizará a CONTRATANTE um profissional da área de comunicação que deverá fazer visitas periódicas e sempre que solicitada a presença do mesmo na sede do SESCOOP/RO, para qualquer eventual situação que necessite do suporte da assessoria de comunicação
3. DAS CONDIÇÕES DE PARTICIPAÇÃO
3.1. Poderão participar deste Pregão quaisquer licitantes que comprovem possuir requisitos mínimos de qualificação exigidos no capítulo DA HABILITAÇAO, e que tenha especificado, como objeto social da empresa, expresso no estatuto ou contrato social, atividade compatível com o objeto deste Pregão, bem como conter em seu quadro profissional com nível superior na área de comunicação social, com habilitação em jornalismo e registro no respectivo órgão representativo, que irá prestar os serviços descritos nesse edital ao SESCOOP/RO.
Consta também, no item 1.3. do Anexo I do Pregão Presencial 3/2013 (peça 22, p. 48-54) , as seguintes informações sobre a execução do serviço a ser contratado:
1.3. DA EXECUÇÃO DO SERVIÇO
A contratada deverá prestar Serviço de Assessoria de Comunicação, nas seguintes atividades:
1.3.1 Pesquisar, recolher, redigir, registrar textos, interpretar e organizar informações e notícias a serem difundidas de interesse institucional;
1.3.2 Revisar os textos a serem publicados nos mais diversos meios de comunicação, dando-lhes forma e modalidade linguística preconizada, atentando para as expressões utilizadas, sintaxe, ortografia e pontuação, para assegurar-lhe correção, clareza, concisão e harmonia;
1.3.3. Fotografar e gravar imagens jornalísticas;
1.3.4. Atualização diária de notícias no Site do SESCOOP/RO;
1.3.5. coletar, arquivar e montar clipping para fornecer a instituição o material publicado na imprensa escrita ou divulgado em emissoras de rádio, TV, site, blogs que diga respeito, ou seja, de interesse da instituição, que deve ser encaminhado junto ao relatório de atividades mensal.
1.3.6. Realização de cerimonial e cobertura dos eventos institucionais;
1.3.7. Divulgação das atividades da instituição junto aos diversos públicos, internos e/ou externos, através dos diferentes meios de comunicação;
1.3.8. Contatos com as emissoras de rádio e televisão para sugestão de entrevistas com representantes da instituição e possíveis participações em programas;
1.3.9. Envio semanal de releases para imprensa;
1.3.10. Promover formas de melhoria para a comunicação interna e externa;
1.3.11. Selecionar e computar a sequência de imagens a ser divulgadas;
1.3.12. Elaborar nota técnica, referente aos serviços relacionados ao objeto do contrato.
A análise do edital e dos anexos ao edital de Pregão Presencial 3/2013 (peça 22, p. 33-66) revela que a UJ não definiu o objeto da licitação de forma clara, concisa e objetiva, principalmente em relação aos quantitativos a serem requeridos e à periodicidade em que os serviços deveriam ser prestados. A UJ também não especificou a periodicidade (diária, semanal, mensal etc.) em que deveriam ocorrer as visitas periódicas pelo profissional da área de comunicação (item 2.1 do edital) .
A correta definição do objeto envolve tanto a especificação dos serviços a serem executados (descrição qualitativa) quanto a especificação da quantidade e/ou periodicidade em que os serviços devem ser executados (descrição quantitativa) . Tal informação é essencial para a formação de preços e formulação de propostas em um processo licitatório.
A falha na definição do objeto (qualitativa ou quantitativamente) contraria o disposto na Súmula 177 do TCU, a qual dispõe da seguinte forma:
A definição precisa e suficiente do objeto licitado constitui regra indispensável da competição, até mesmo como pressuposto do postulado de igualdade entre os licitantes, do qual é subsidiário o princípio da publicidade, que envolve o conhecimento, pelos concorrentes potenciais das condições básicas da licitação, constituindo, na hipótese particular da licitação para compra, a quantidade demandada uma das especificações mínimas e essenciais à definição do objeto do pregão.
A falta de especificação dos quantitativos a serem requeridos e da periodicidade (diária, semanal, mensal etc.) em que os serviços deveriam ser executados também contraria os princípios que devem ser observados nos processos licitatórios, especialmente os princípios da impessoalidade, da igualdade, da publicidade, da probidade e da competitividade (artigo 2º do Regulamento de Licitações e Contratos do Sescoop) .
Tal irregularidade impede que as empresas interessadas apurem os custos em que incorrerão e formulem suas propostas, portanto a ausência dessa especificação restringe a competitividade do certame.
Cabe observar que o presente pregão não tratou de contratação de mão de obra terceirizada (para o que ainda seria necessário especificar a carga horária e o total de terceirizados) , mas sim de contratação de serviços. Tal contratação deve especificar tanto o serviço que será realizado quanto a quantidade de vezes e/ou periodicidade em que o serviço será realizado.
Desta forma, em razão da homologação de pregão presencial (peça 22, p. 141-145) , cujo edital continha especificação insuficiente do objeto licitado (ausência de quantitativos e periodicidade dos serviços) , propõe-se que seja ouvido em audiência o Sr. Salatiel Rodrigues de Souza, Presidente do Sescoop/RO, e o Sr. Júlio Cézar de Oliveira Bacelar, Superintendente do Sescoop/RO.
Tendo em vista a possibilidade de que seja determinado ao Serviço Nacional de Aprendizagem do Cooperativismo no Estado de Rondônia o cancelamento do contrato decorrente do Pregão Presencial 3/2013, propõe-se, ainda, que seja realizada a oitiva do Serviço Nacional de Aprendizagem do Cooperativismo no Estado de Rondônia e da Cooperativa de Comunicação do Amazonas.
 A única empresa (cooperativa) que participou do Pregão Presencial 3/2013 apresentou documentos relacionados à licitação datados de antes de o processo licitatório ser de conhecimento do público externo.
O aviso de licitação referente ao Pregão Presencial 3/2013 foi publicado em 22/10/2013 (peça 22, p. 68-69) .
As declarações necessárias para a habilitação apresentadas pela Coopcom datam de 10/10/2013 (peça 22, p. 80 e 84) e 15/10/2013 (peça 22, p. 128-129) . Além das declarações, a procuração foi expedida em 16/10/2013 (peça 22, p. 81) , e diversas certidões foram expedidas no dia 21/10/2013 (peça 22, p. 91, 119, 120 e 130) .
Portanto, resta evidenciado que a Coopcom tinha conhecimento da licitação em data anterior à publicação do aviso de licitação.
Cabe mencionar que a divulgação à Coopcom em data anterior à publicação do aviso de licitação, por si só, não impediria a participação de outras empresas durante a fase de apresentação de propostas, entretanto, tal fato é um indicativo de que houve direcionamento e de que a Coopcom pode ter recebido informações privilegiadas também em relação ao objeto da licitação (quantitativos de serviços que seriam exigidos) .
Apesar de haver evidências de que houve divulgação à Coopcom em data anterior à publicação do aviso de licitação, não é possível afirmar quem foi o responsável pela divulgação prévia das informações.
Ao analisar a impropriedade/irregularidade a CGU-Regional/RO recomendou à UJ que: 'em consonância com os princípios constitucionais da moralidade e da impessoalidade, ao contratar empresas prestadoras de serviços, verificar se a licitação não está sendo direcionada para determinada pessoa física ou jurídica'.
Considerando que não é possível verificar quem foi o responsável pela divulgação prévia da licitação, entende-se que em relação a esta impropriedade/irregularidade é suficiente a recomendação já expedida pela CGU-Regional/RO.
 No estatuto social da cooperativa contratada no Pregão Presencial 3/2013 consta como objetivo prestar serviços aos cooperados, o que tornaria a prestação de serviços a outras pessoas físicas ou jurídicas irregular.
Consta no art. 2º do Estatuto Social da Coopcom (peça 22, p. 93-114) que a cooperativa tem o seguinte objetivo:
Art. 2° - A COOPCOM objetiva prestar serviços aos cooperados, congregando a sua área de ação, realizando o interesse econômico dos mesmos, mediante as seguintes atividades:
59.11-1/02 - Produção de filmes para publicidade
59.11-1/99 - Atividades de produção cinematográfica de vídeos e de programas de televisão não especificados anteriormente
61.10-8/03 - Serviços de comunicação multimídia - SCM
73.19-0/03 - Marketing direto
73.19-0/04 - Consultoria em publicidade
85.99-6/99 - Outras atividades de ensinos não-especificados anteriormente
Conforme se observa, o objetivo que consta no Estatuto Social da Coopcom é a prestação de serviços aos cooperados, em nenhum momento constou no Estatuto Social a prestação de serviços a terceiros.
Deve-se observar que há indícios no Estatuto Social de que se trata de uma Cooperativa de Trabalho, no entanto a prestação de serviços a terceiros não constou na parte referente aos objetivos da cooperativa.
A lei permite que as cooperativas prestem serviços especializados a terceiros, no entanto a área de atuação da cooperativa deve constar de forma clara em seu Estatuto Social, tal fato não ocorreu no Estatuto Social da Coopcom.
Além disso, o art. 10, § 1º, da Lei 12.690/2012 determinou o uso obrigatório da expressão 'Cooperativa de Trabalho' na denominação social das cooperativas de trabalho, tal denominação também não constava no Estatuto Social da Coopcom.
Na forma como se encontra, o Estatuto Social da Coopcom não permite a prestação de serviços a terceiros e ainda contraria o art. 10, § 1º, da Lei 12.690/2012, uma vez que não houve a adequação do estatuto da Coopcom às disposições dessa lei.
Desta forma, considerando que o Estatuto Social da Coopcom não permite a prestação de serviços a terceiros e contraria o art. 10, § 1º, da Lei 12.690/2012 e que mesmo assim a Coopcom foi habilitada e homologada como vencedora do certame, propõe-se que seja ouvido em audiência o Sr. Salatiel Rodrigues de Souza, Presidente do Sescoop/RO, e o Sr. Júlio Cézar de Oliveira Bacelar, Superintendente do Sescoop/RO, por terem homologado o resultado da licitação decorrente do Pregão Presencial 3/2013 (peça 22, p. 141-145) sem observar que a cooperativa vencedora do certame não preenchia os requisitos legais para a prestação do serviço.
Tendo em vista a possibilidade de que seja determinado ao Serviço Nacional de Aprendizagem do Cooperativismo no Estado de Rondônia o cancelamento do Contrato decorrente do Pregão Presencial 3/2013, propõe-se, ainda, que seja realizada a oitiva do Serviço Nacional de Aprendizagem do Cooperativismo no Estado de Rondônia e da Cooperativa de Comunicação do Amazonas.
	Item da diligência: a.6) apresente cópia integral do processo administrativo 006.10/2013 (Pregão Presencial 2/2013) e os esclarecimentos que julgar pertinentes (item VIII) .
A CGU-Regional/RO constatou que no processo 006.10/2013 (Pregão Presencial 2/2013) , houve 'restrição à competitividade em pregão para contratação de serviços de manutenção preventiva e corretiva de tecnologia da informação' (item 1.2.1.2 do Relatório de Auditoria de Gestão) .
Para evidenciar a constatação a CGU-Regional/RO registrou as seguintes impropriedades/irregularidades relacionadas ao Pregão Presencial 2/2013:
a) cotação de preços em empresa que não trabalha com o objeto licitado;
b) não foi definido o objeto da licitação de forma clara, concisa e objetiva e não foi informado quantitativa e qualitativamente cada item que compõe o objeto do pregão;
c) 	exigência indevida de bacharel na área de informática na data da habilitação (item 7.1, alínea g.2 do edital) ;
d) 	contratação de serviços de informática pelo valor anual de R$ 38.880,00, sendo que a mesma empresa vencedora do certame vinha prestando o mesmo serviço nos exercícios de 2012 e 2013 pelo valor anual médio de R$ 16.128,00.
A UJ manifestou-se no sentido de que a empresa que forneceu a cotação presta serviços na área de informática e está habilitada para comercializar produtos de informática; que o objeto do contrato está definido de forma clara, concisa e objetiva, com todas as descrições necessárias; que para a execução do objeto do contrato é indispensável que a contratada tenha em seu quadro profissional com experiência na área de informática; e que o contrato de prestação de serviços foi firmado após regular procedimento licitatório, com observância a todos os requisitos necessários, cujo valor médio foi obtido pela média das propostas apresentadas por quatro empresas da área de informática.
Análise: Ao analisar o processo administrativo 006.10/2013 (Pregão Presencial 2/2013) a CGU-Regional/RO identificou quatro tipos de impropriedade/irregularidade, portanto a análise será realizada por item.
 Cotação de preços em empresa que não trabalha com o objeto licitado.
Em relação à cotação de preços em empresa que não trabalha com o objeto licitado, tem-se que foram realizados os seguintes orçamentos (peça 22, p. 168-175) :
	Empresa
	Valor anual (R$) 

	Routertech Informática Comércio e Serviços Ltda. - ME
	R$ 48.000,00

	J & L Comércio Serviços Ltda. - ME
	R$ 64.800,00

	Gomes & Cia Comércio e Serviços Ltda. - EPP
	R$ 50.400,00

	Trinidad Tecnologia Ltda. - ME
	R$ 45.600,00

Conforme consta no subitem 1.2.1.2 do Relatório de Auditoria Anual de Contas da CGU-Regional/RO (peça 5, p. 141-161) , a empresa J & L Comércio Serviços LTDA - ME presta serviços de instalação e manutenção em sistemas centrais de ar condicionado, de ventilação e refrigeração, e nunca trabalhou com manutenção preventiva e corretiva de infraestrutura de tecnologia de informação. Tal fato foi confirmado pela equipe de auditoria da CGU-Regional/RO, inclusive com visita à sede da empresa.
A realização de orçamento em empresa que não atua na área objeto do certame levanta dúvidas acerca da regularidade da licitação, observa-se ainda que nas cotações obtidas pelo Sescoop/RO (peça 22, p. 168-175) a única empresa que assinou a ficha 'Especificação do Objeto e Condições Gerais para Prestação do Serviço' foi a empresa Trinidad Tecnologia Ltda.-ME (vencedora do certame) . Tal ficha traz a descrição dos equipamentos e dos quantitativos de equipamentos que seriam objeto de manutenção preventiva e corretiva e é fundamental para a elaboração do orçamento.
No entanto, não havia na ficha 'Especificação do Objeto e Condições Gerais para Prestação do Serviço' campo específico para assinatura ou carimbo da empresa, portanto não é possível afirmar que as empresas não tiveram conhecimento acerca daquelas especificações.
No que diz respeito à cotação de preços em empresa que não trabalha com o objeto licitado, tem se que a cotação da empresa J & L Comércio Serviços Ltda. - ME foi a maior entre todas as cotações obtidas e acabou por elevar a estimativa de preços, calculada pela média.
Entretanto, foram obtidos três orçamentos de empresas que atuam na área objeto do certame e os preços contratados foram inferiores ao menor orçamento apresentado. Assim, entende-se que em relação a este item da constatação é suficiente a recomendação da CGU-Regional/RO, ou seja, que a UJ aprimore os mecanismos de controles internos administrativos, a fim de detectar as falhas existentes durante o processo licitatório.
 Não foi definido o objeto da licitação de forma clara, concisa e objetiva e não foi informado quantitativa e qualitativamente cada item que compõe o objeto do pregão.
Em relação a definição do objeto, consta no edital de pregão presencial 2/2013 (peça 22, p. 181-216) as seguintes informações sobre o serviço a ser contratado:
1. DO OBJETO
1.1. Esta licitação tem por objeto a Contratação de Empresa Especializada na Prestação de Serviços de Manutenção Preventiva e Corretiva da Infraestrutura de Tecnologia da Informação - TI, incluindo serviços de implantação de programas, emissão de pareceres técnicos para órgãos de controle e para o próprio SESCOOP/RO, suporte em sistemas da Receita Federal, Ministério do Trabalho, Caixa Econômica Federal tais como: DIRF, DIPJ, DCTF, CAGED, RAIS, SEFIP, CONECTIVIDADE SOCIAL ICP, ZEUS entre outros. Manutenção de servidores, físicos e servidores em plataforma virtualizada HyperV da Microsoft Corporation, sistema de segurança Firewall KerioControl proporcionando controles refinados de uso da rede de dados, segurança da informação, Storage de armazenamento de alta capacidade, assim como seus equipamentos, sem fornecimento de peças, para a Sede do SESCOOP-RO, e especificações constantes deste Edital e seus anexos.
2. DOS SERVIÇOS
2.1. Os serviços acertados neste instrumento a CONTRATADA disponibilizará a CONTRATANTE um funcionário que deverá fazer visitas periódicas e sempre que solicitada a presença do mesmo no SESCOOP/RO, para solução de problemas ou reparos eventuais que surgirem que serão abertos através de chamados em um sistema de suporte fornecido pela contratada 'sistema de helpdesk'.
Consta também, no item 1.3 do Anexo I do Pregão Presencial 2/2013 (peça 22, p. 197-204) , as seguintes informações sobre a execução do serviço a ser contratado:
1.3. DA EXECUÇÃO DO SERVIÇO
A CONTRATADA deverá prestar manutenção preventiva e corretiva nos seguintes equipamentos de informática:
	Subitem
	Quantitativo total
	Descrição dos equipamentos da sede do Sescoop/RO

	1
	12
	Microcomputador desktop.

	2
	15
	Monitor LCD de 15 a 19 polegadas.

	3
	12
	Teclados.

	4
	10
	Nobreaks de 400 a 600 V.Amonofásico

	5
	08
	Notebook's de 14' e 15' Polegadas.

	6
	01
	Multifuncional jato de tinta colorida com velocidade de impressão de até 30 ppm e capacidade para imprimir em papel até tamanho ofício (216 x 356 mm) .

	7
	01
	Laser colorida com velocidade de impressão de até 50 ppm e capacidade para imprimir em papel até tamanho A4.

	8
	03
	Impressora laser monocromática com velocidade de impressão de 19 até 45 ppm e capacidade para imprimir em papel até tamanho A4.

	9
	03
	Impressora jato de tinta com velocidade de impressão de até 19 ppm e capacidade para imprimir em papel até tamanho ofício (216 x 356 mm) .

	10
	01
	No-break com potência de até 1,5 Kva e respectivo conjunto de baterias.

	11
	01
	No-break com potência acima de 1 Kva até 3 Kva e respectivo conjunto de baterias.

	12
	02
	Servidor multiprocessador com RAID por hardware, fontes redundantes em plataforma virtualizada sobre software Microsoft HyperV

	13
	01
	Storage de alta capacidade de armazenamento capacidade de 8TB servidor com disco SCSI, um processador Pentium IV, sem fonte redundante e sem unidade de fita

	14
	02
	Link MPLS para vídeo conferencia, e link de Internet

Constata-se, a partir da análise do edital, que os serviços contratados envolviam a manutenção preventiva e corretiva da infraestrutura de tecnologia da informação.
No que tange à manutenção corretiva, a UJ especificou quantos e quais eram os equipamentos de informática que estavam sujeitos e necessitariam de manutenção. A manutenção corretiva, por sua própria natureza, não permite a fixação prévia de quantitativos, embora possa ser apurada a demanda ocorrida nos períodos anteriores.
Quanto à manutenção preventiva, constata-se que a UJ não especificou quais os serviços preventivos que deveriam ser executados pela empresa contratada, nem o período em que deveriam ocorrer as visitas periódicas para manutenção preventiva pelo empregado da contratada.
Ressalte-se que na manutenção preventiva é obrigatória a descrição dos serviços e do período (diário, semanal, mensal, bimestral etc.) em que os serviços devem ser executados.
Deve-se observar que a correta especificação dos serviços (descrição qualitativa) e dos períodos em que os serviços devem ser executados (descrição quantitativa) é essencial para a formação de preços e formulação de propostas em um processo licitatório.
A falha na especificação dos serviços (qualitativa ou quantitativamente) contraria o disposto na Súmula 177 do TCU, a qual dispõe da seguinte forma:
A definição precisa e suficiente do objeto licitado constitui regra indispensável da competição, até mesmo como pressuposto do postulado de igualdade entre os licitantes, do qual é subsidiário o princípio da publicidade, que envolve o conhecimento, pelos concorrentes potenciais das condições básicas da licitação, constituindo, na hipótese particular da licitação para compra, a quantidade demandada uma das especificações mínimas e essenciais à definição do objeto do pregão.
A falta de especificação dos serviços preventivos que seriam requeridos e da periodicidade (diária, semanal, mensal, bimestral etc.) em que os serviços deveriam ser executados também contraria os princípios que devem ser observados nos processos licitatórios, especialmente os princípios da impessoalidade, da igualdade, da publicidade, da probidade e da competitividade (artigo 2º do Regulamento de Licitações e Contratos do Sescoop) .
Tal irregularidade impede que as empresas interessadas apurem os custos em que incorrerão e formulem suas propostas, portanto a ausência dessas especificações restringe a competitividade do certame.
Cabe observar que o presente pregão não tratou de terceirização de mão de obra, mas sim de contratação de um serviço. Tal contratação deve especificar, para os serviços preventivos, tanto o serviço que será realizado quanto a quantidade de vezes que o serviço será realizado.
Desta forma, propõe-se que seja ouvido em audiência o Sr. Salatiel Rodrigues de Souza, Presidente do Sescoop/RO, por ter autorizado e homologado o Pregão Presencial 2/2013 (peça 22, p. 177 e p. 242-247) , o qual não especificou no edital quais os serviços preventivos e qual o período em que deveria ser realizada a manutenção preventiva dos microcomputadores, monitores, teclados, nobreak's, notebook's, impressoras etc.
Tendo em vista a possibilidade de que seja determinado o cancelamento do contrato decorrente do Pregão Presencial 2/2013, propõe-se, ainda, que seja realizada a oitiva do Serviço Nacional de Aprendizagem do Cooperativismo no Estado de Rondônia e da empresa Trinidad Tecnologia Ltda. - ME.
 Exigência indevida de bacharel na área de informática na data da habilitação (item 7.1, alínea g.2 do edital) .
Em relação à exigência de que a contratada tenha em seu quadro profissional, na época da habilitação, profissional com formação superior na área de informática, tem-se que essa exigência também restringe a competitividade do certame.
O Tribunal de Contas da União já decidiu (Acórdãos 481/2004; 1.094/2004; 26/2007; 126/2007, todos do Plenário, Acórdão 2178/2006-TCU-Primeira Câmara e Acórdão 2561/2004-TCU-Segunda Câmara) que é irregular a exigência, na fase de habilitação, da indicação nominal de profissionais, comprovando vínculo mediante cópia da CTPS, GFIP, ou por contrato de prestação de serviços, pois impõe ônus antecipado às proponentes, com prejuízo ao princípio da competitividade.
Cabe observar que a exigência de que a contratada tenha em seu quadro permanente profissional com formação superior na área de informática pode ser realizada, no entanto a comprovação deve ocorrer no momento da contratação ou da execução contratual, e não no momento da apresentação de proposta.
A jurisprudência do TCU tem se consolidado no sentido de coibir a inclusão nos editais de exigências desarrazoadas para cujo atendimento os licitantes tenham de incorrer em despesas que sejam desnecessárias e anteriores à própria celebração do contrato ou que frustrem o caráter competitivo do certame (Acórdãos 2.561/2004-TCU-2ªCâmara, 126/2007-TCU-Plenário e 2.575/2008-TCU-1ª Câmara) . Também neste caso, é suficiente que a contratante estabeleça, tanto no edital como no contrato que vier a ser celebrado, o perfil desejado e o quantitativo mínimo de pessoas que entende necessário para realização dos serviços.
Portanto, a exigência constante na alínea g.2 do subitem 7.1 do Edital contraria a jurisprudência do Tribunal de Contas da União e reduz a competitividade do certame (princípio da competitividade) .
Desta forma, propõe-se que seja ouvido em audiência o Sr. Salatiel Rodrigues de Souza, Presidente do Sescoop/RO, por ter autorizado e homologado o Pregão Presencial 2/2013 (peça 22, p. 177 e p. 242-247) , o qual continha exigência indevida de bacharel na área de informática na data da habilitação (restrição à competitividade) .
Tendo em vista a possibilidade de que seja determinado o cancelamento do contrato decorrente do Pregão Presencial 2/2013, propõe-se, ainda, que seja realizada a oitiva do Serviço Nacional de Aprendizagem do Cooperativismo no Estado de Rondônia e da empresa Trinidad Tecnologia Ltda. - ME.
 Contratação de serviços de informática pelo valor anual de R$ 38.880,00, sendo que a mesma empresa vencedora do certame vinha prestando o mesmo serviço nos exercícios de 2012 e 2013 pelo valor anual médio de R$ 16.128,00.
Quanto à constatação de que houve a contratação de serviços de informática pelo valor anual de R$ 38.880,00, sendo que a mesma empresa vencedora do certame vinha prestando o mesmo serviço nos exercícios de 2012 e 2013 pelo valor anual médio de R$ 16.128,00, entende-se que a correta fixação de preços está diretamente relacionada com a definição do objeto da licitação de forma clara, concisa e objetiva, tanto quantitativa quanto qualitativamente.
Conforme já analisado, a UJ não especificou quais os serviços preventivos que deveriam ser executados pela empresa contratada, nem o período em que deveriam ocorrer as visitas periódicas para manutenção preventiva. Tal fato inviabiliza a correta definição dos preços de mercado e a apuração de superfaturamento junto às empresas que prestam serviços semelhantes.
Embora não seja possível apurar a existência de superfaturamento através de comparação com os preços praticados por outras empresas, a contratação da mesma empresa para prestar o mesmo serviço por um preço 171,07% superior ao preço que era pago anteriormente, sem justificativas plausíveis para o aumento, é um indicativo de que os preços contratados não condizem com os preços praticados no mercado.
Este fato (preço 171,07% superior ao anteriormente pago) , somado à falha na realização do orçamento (orçamento em empresa que não trabalha com o objeto licitado) , a falhas na definição do objeto (ausência na especificação dos serviços preventivos e dos períodos em que os serviços devem ser executados) e à exigência indevida de bacharel na área de informática na data da habilitação, levam à conclusão de que o pregão ocorreu de forma irregular, contrariando os princípios que devem ser observados nos processos licitatórios, especialmente os princípios da economicidade, da moralidade e da probidade (artigo 2º do Regulamento de Licitações e Contratos do Sescoop) .
Por fim, cabe mencionar que embora o pregão tenha sido homologado em 13/11/2013 (peça 22, p. 242-247) e o contrato tenha sido assinado em 27/11/2013 (peça 22, p. 242-247) , não houve pagamento à empresa no ano de 2013 (peça 22, p. 2) .
Desta forma, propõe-se que seja ouvido em audiência o Sr. Salatiel Rodrigues de Souza, Presidente do Sescoop/RO, por ter autorizado e homologado o Pregão Presencial 2/2013 (peça 22, p. 177 e p. 242-247) , o que resultou na contratação da mesma empresa para prestar o mesmo serviço por um preço 171,07% superior ao preço que era pago anteriormente, sem justificativas plausíveis para o aumento.
Tendo em vista a possibilidade de que seja determinado o cancelamento do contrato decorrente do Pregão Presencial 2/2013, propõe-se, ainda, que seja realizada a oitiva do Serviço Nacional de Aprendizagem do Cooperativismo no Estado de Rondônia e da empresa Trinidad Tecnologia Ltda. - ME.
CONCLUSÃO
A análise das ocorrências descritas na seção 'Exame Técnico' permitiu definir a responsabilidade dos Srs. Salatiel Rodrigues de Souza, Presidente do Sescoop/RO, e Júlio Cézar de Oliveira Bacelar, Superintendente do Sescoop/RO, pelos atos de gestão inquinados, os quais ensejam, na forma dos arts. 10, § 1º, e 12, incisos I e III, da Lei 8.443/1992 c/c o art. 202, incisos I e III, do RI/TCU, a audiência dos responsáveis (parágrafos 67-132) .
A análise das ocorrências também permitiu verificar a necessidade de realizar oitiva do Serviço Nacional de Aprendizagem do Cooperativismo no Estado de Rondônia, da Cooperativa de Comunicação do Amazonas e da empresa Trinidad Tecnologia Ltda. - ME, nos termos do art. 250, inciso V, do Regimento Interno do Tribunal de Contas da União, ante a possibilidade de a apuração dos fatos resultar em decisão deste Tribunal no sentido de determinar o cancelamento do contrato decorrente do Pregão Presencial 3/2013 (parágrafos 67-95) e do contrato decorrente do Pregão Presencial 2/2013 (parágrafos 96-132) .
Por fim, deve-se propor, por ocasião da instrução de mérito, as seguintes medidas:
a) excluir do Rol de Responsáveis os membros efetivos e suplentes do Conselho Fiscal do Sescoop/RO (parágrafos 8-16) ;
b) dar ciência ao Sescoop/RO de que o Rol de Responsáveis deve estar de acordo com o art. 10 da IN-TCU 63/2010 e deve conter todas as informações previstas no art. 11 da IN-TCU 63/2010 (parágrafos 8-16) ;
c) dar ciência ao Sescoop/RO de que a elaboração de demonstrações contábeis com base nas disposições contidas na Lei 6.404/1976, identificada nas demonstrações contábeis do exercício de 2013, anexadas ao Relatório de Gestão, contraria o item 8, alínea a, da Norma Brasileira de Contabilidade Técnica 16.1 (NBC T 16.1) (parágrafos 31-50) e a jurisprudência do Tribunal de Contas da União.
PROPOSTA DE ENCAMINHAMENTO
Diante do exposto, submetem-se os autos à consideração superior, propondo:
a) realizar, com fundamento nos arts. 10, § 1º, e 12, incisos I e III, da Lei 8.443/1992 c/c o art. 202, incisos I e III, do Regimento Interno do TCU, a audiência dos responsáveis a seguir indicados, para que, no prazo de quinze dias, apresentem razões de justificativa pelas irregularidades indicadas:
a.1) Responsáveis: Salatiel Rodrigues de Souza, CPF XXX.810.032-XX, Presidente do Serviço Nacional de Aprendizagem do Cooperativismo no Estado de Rondônia, e Júlio Cézar de Oliveira Bacelar, CPF XXX.308.072-XX, Superintendente do Serviço Nacional de Aprendizagem do Cooperativismo no Estado de Rondônia;
a.1.1) Irregularidade: especificação insuficiente do objeto licitado no Pregão Presencial 3/2013 (ausência de quantitativos e periodicidade dos serviços) , com potencial de impedir a apuração dos custos e a formulação das propostas pelas empresas interessadas (restrição à competitividade) , o que contraria o art. 2º do Regulamento de Licitações e Contratos do Serviço Nacional de Aprendizagem do Cooperativismo no Estado de Rondônia (princípios da impessoalidade, da igualdade, da publicidade, da probidade e da competitividade) e a Súmula 177 do TCU;
Conduta: homologaram o resultado de licitação (Pregão Presencial 3/2013) , que não continha especificação suficiente do objeto licitado (ausência de quantitativos e periodicidade em que os serviços deveriam ser executados) ;
a.1.2) Irregularidade: homologação e adjudicação irregular do Pregão Presencial 3/2013, permitindo a contratação da Cooperativa de Comunicação do Amazonas (Coopcom) , entidade que não estava autorizada por seu estatuto a prestar serviços a terceiros, apenas ao seus próprios cooperados (art. 2ª do Estatuto Social da Coopcom) , o que contraria o art. 12, inciso I, do Regulamento de Licitações e Contratos do Serviço Nacional de Aprendizagem do Cooperativismo no Estado de Rondônia e o art. 10, § 1º, da Lei 12.690/2012;
Conduta: homologaram e adjudicaram o resultado de licitação (Pregão Presencial 3/2013) em que a vencedora do certame não estava autorizada por seu estatuto a prestar serviços a terceiros (não observaram que a cooperativa vencedora do certame não preenchia os requisitos jurídicos para habilitação) ;
a.2) Responsável: Salatiel Rodrigues de Souza, CPF XXX.810.032-XX, Presidente do Serviço Nacional de Aprendizagem do Cooperativismo no Estado de Rondônia;
a.2.1) Irregularidade: especificação insuficiente do objeto licitado no Pregão Presencial 2/2013 (não foi especificado no edital quais os serviços e qual o período em que deveria ser realizada a manutenção preventiva dos microcomputadores, monitores, teclados, nobreak's, notebook's, impressoras etc.) , com potencial de impedir a apuração dos custos e a formulação das propostas pelas empresas interessadas (restrição à competitividade) , o que contraria o art. 2º do Regulamento de Licitações e Contratos do Serviço Nacional de Aprendizagem do Cooperativismo no Estado de Rondônia (princípios da impessoalidade, da igualdade, da publicidade, da probidade e da competitividade) e Súmula 177 do TCU;
Conduta: autorizou e homologou o resultado de licitação (Pregão Presencial 2/2013) que não continha especificação suficiente do objeto licitado (não foi especificado no edital quais os serviços e qual o período em que deveria ser realizada a manutenção preventiva dos microcomputadores, monitores, teclados, nobreak's, notebook's, impressoras etc.) ;
a.2.2) Irregularidade: exigência indevida de bacharel na área de informática na data da habilitação, constante na alínea g.2 do subitem 7.1 do edital do Pregão Presencial 2/2013, impondo ônus antecipado às proponentes, com prejuízo ao princípio da competitividade, o que contraria o art. 2º do Regulamento de Licitações e Contratos do Serviço Nacional de Aprendizagem do Cooperativismo no Estado de Rondônia (princípio da competitividade) e a jurisprudência do Tribunal de Contas da União;
Conduta: autorizou e homologou o Pregão Presencial 2/2013, o qual continha exigência indevida de bacharel na área de informática na data da habilitação;
a.2.3) Irregularidade: homologação do Pregão Presencial 2/2013 e contratação da mesma empresa (Trinidad Tecnologia Ltda.-ME) para prestar o mesmo serviço por um preço 171,07% superior ao preço que era pago no contrato anterior (o contrato foi celebrado no valor anual de R$ 38.880,00, sendo que a mesma empresa vinha prestando o mesmo serviço nos exercícios anteriores pelo valor anual médio de R$ 16.128,00) , sem justificativas plausíveis para o aumento, o que contraria o art. 2º do Regulamento de Licitações e Contratos do Serviço Nacional de Aprendizagem do Cooperativismo no Estado de Rondônia (princípios da economicidade, da moralidade e da probidade) ;
Conduta: homologou o Pregão Presencial 2/2013, o qual continha proposta de prestação de serviço com preço 171,07% superior ao que era pago para o mesmo serviço no contrato anterior, sem justificativas plausíveis para o aumento;
b) determinar, nos termos do art. 250, inciso V, do Regimento Interno do TCU, a oitiva do (a) :
b.1) Serviço Nacional de Aprendizagem do Cooperativismo no Estado de Rondônia e da Cooperativa de Comunicação do Amazonas (CNPJ 11.318.624/0001-78) para, se assim desejarem e no prazo de quinze dias, manifestarem-se sobre os fatos abaixo descritos, alertando-os quanto à possibilidade de o Tribunal vir a determinar o cancelamento do contrato decorrente do Pregão Presencial 3/2013;
b.1.1) Irregularidade: especificação insuficiente do objeto licitado no Pregão Presencial 3/2013 (ausência de quantitativos e periodicidade dos serviços) , com potencial de impedir a apuração dos custos e a formulação das propostas pelas empresas interessadas (restrição à competitividade) , o que contraria o art. 2º do Regulamento de Licitações e Contratos do Serviço Nacional de Aprendizagem do Cooperativismo no Estado de Rondônia (princípios da impessoalidade, da igualdade, da publicidade, da probidade e da competitividade) e a Súmula 177 do TCU;
b.1.2) Irregularidade: homologação e adjudicação irregular do Pregão Presencial 3/2013, permitindo a contratação da Cooperativa de Comunicação do Amazonas (Coopcom) , entidade que não estava autorizada por seu estatuto a prestar serviços a terceiros, apenas ao seus próprios cooperados (art. 2ª do Estatuto Social da Coopcom) , o que contraria o art. 12, inciso I, do Regulamento de Licitações e Contratos do Serviço Nacional de Aprendizagem do Cooperativismo no Estado de Rondônia e o art. 10, § 1º, da Lei 12.690/2012;
b.2) Serviço Nacional de Aprendizagem do Cooperativismo no Estado de Rondônia e da empresa Trinidad Tecnologia Ltda. - ME (CNPJ: 10.905.358/0001-17) para, se assim desejarem e no prazo de quinze dias, manifestarem-se sobre os fatos abaixo descritos, alertando-os quanto à possibilidade de o Tribunal vir a determinar o cancelamento do contrato decorrente do Pregão Presencial 2/2013;
b.2.1) Irregularidade: especificação insuficiente do objeto licitado no Pregão Presencial 2/2013 (não foi especificado no edital quais os serviços e qual o período em que deveria ser realizada a manutenção preventiva dos microcomputadores, monitores, teclados, nobreak's, notebook's, impressoras etc.) , com potencial de impedir a apuração dos custos e a formulação das propostas pelas empresas interessadas (restrição à competitividade) , o que contraria o art. 2º do Regulamento de Licitações e Contratos do Serviço Nacional de Aprendizagem do Cooperativismo no Estado de Rondônia (princípios da impessoalidade, da igualdade, da publicidade, da probidade e da competitividade) e Súmula 177 do TCU;
b.2.2) Irregularidade: exigência indevida de bacharel na área de informática na data da habilitação, constante na alínea g.2 do subitem 7.1 do edital do Pregão Presencial 2/2013, impondo ônus antecipado às proponentes, com prejuízo ao princípio da competitividade, o que contraria o art. 2º do Regulamento de Licitações e Contratos do Serviço Nacional de Aprendizagem do Cooperativismo no Estado de Rondônia (princípio da competitividade) e a jurisprudência do Tribunal de Contas da União;
b.2.3) Irregularidade: homologação do Pregão Presencial 2/2013 e contratação da mesma empresa (Trinidad Tecnologia Ltda.-ME) para prestar o mesmo serviço por um preço 171,07% superior ao preço que era pago no contrato anterior (o contrato foi celebrado no valor anual de R$ 38.880,00, sendo que a mesma empresa vinha prestando o mesmo serviço nos exercícios anteriores pelo valor anual médio de R$ 16.128,00) , sem justificativas plausíveis para o aumento, o que contraria o art. 2º do Regulamento de Licitações e Contratos do Serviço Nacional de Aprendizagem do Cooperativismo no Estado de Rondônia (princípios da economicidade, da moralidade e da probidade) ;
c) alertar os responsáveis Salatiel Rodrigues de Souza, CPF XXX.810.032-XX, Presidente do Serviço Nacional de Aprendizagem do Cooperativismo no Estado de Rondônia, e Júlio Cézar de Oliveira Bacelar, CPF XXX.308.072-XX, Superintendente do Serviço Nacional de Aprendizagem do Cooperativismo no Estado de Rondônia, quanto à possibilidade de suas contas serem julgas irregulares em decorrência das constatações identificadas neste processo;
d) encaminhar cópia da presente instrução para subsidiar a defesa dos responsáveis."
6.	Realizado o contraditório, procedeu-se ao exame das razões de justificativa e à apreciação do mérito pela unidade instrutiva à peça 52:
"INTRODUÇÃO
Cuidam os autos de processo de contas anuais do Serviço Nacional de Aprendizagem do Cooperativismo no Estado de Rondônia (Sescoop/RO) , relativo ao exercício de 2013.
O processo de contas foi organizado de forma individual, conforme classificação constante do art. 5º da Instrução Normativa - TCU 63/2010 e do anexo I à Decisão Normativa - TCU 132/2013.
HISTÓRICO 
Informações sobre a descrição da unidade, avaliação da conformidade das peças que compõem o processo, rol de responsáveis, processos conexos e contas de exercícios anteriores, avaliação do planejamento de ação e dos resultados quantitativos e qualitativos da gestão, avaliação dos indicadores, avaliação da estrutura de governança e de controle internos, avaliação da execução orçamentária e financeira, avaliação da regularidade dos processos licitatórios e dos contratos, avaliação da gestão de pessoas e da terceirização de mão de obra, avaliação da gestão do patrimônio, avaliação da gestão de tecnologia da informação, avaliação da situação das transferências voluntárias vigentes e avaliação do cumprimento de obrigações legais e normativas estão detalhadas em instrução anterior (peça 17) .
Em instrução realizada à peça 23 foi proposta a audiência dos responsáveis Salatiel Rodrigues de Souza, Presidente do Sescoop/RO, e Júlio Cézar de Oliveira Bacelar, Superintendente do Sescoop/RO, bem como oitiva do Serviço Nacional de Aprendizagem do Cooperativismo no Estado de Rondônia, da Cooperativa de Comunicação do Amazonas e da empresa Trinidad Tecnologia Ltda. - ME.
A intimação do responsável Júlio Cézar de Oliveira Bacelar foi realizada no endereço do Sescoop/RO (peça 31) , as razões de justificativa do responsável foram apresentadas por pessoa não autorizada (peça 37) , Sr. Uiliame da Silva Ramos (atual superintendente do Sescoop/RO) .
Em instrução anterior (peça 46) , constatou-se que o responsável Júlio Cézar de Oliveira Bacelar se encontra afastado de suas atividades laborais no mínimo desde o início do exercício de 2016, recebendo benefício de aposentadoria por invalidez precedido de auxílio-doença. Propôs-se, portanto, nova intimação do responsável, com envio do ofício de intimação da audiência para o endereço residencial do responsável.
EXAME TÉCNICO
Tendo em vista a delegação de competência e o pronunciamento da Secretaria de Controle Externo no Estado de Rondônia (peça 25 e 48) , favorável às propostas formuladas, foram promovidas as seguintes audiências e oitivas:
	Proposta
	Responsáveis
	Ofícios
	Comprovante de entrega
	Justificativa / Resposta

	Audiência
	Salatiel Rodrigues de Souza
	Ofício 0247/2017-TCU/SECEX-RO, de 17/4/2017 (peça 27) 
	Recebido em 5/5/2017 (peça 32) 
	Peça 38

		Júlio Cézar de Oliveira Bacelar
	Ofício 0246/2017-TCU/SECEX-RO, de 17/4/2017 (peça 26) 
	Recebido em 5/5/2017 (peça 31) 
	Peça 37 (apresentada por pessoa não autorizada) 

			Ofício 0995/2017-TCU/SECEX-RO, de 6/12/2017 (peça 49) 
	Recebido em 18/12/2017 (peça 50) 
	Peça 51

	Oitiva
	Serviço Nacional de Aprendizagem do Cooperativismo no Estado de Rondônia
	Ofício 0252/2017-TCU/SECEX-RO, de 18/4/2017 (peça 28) 
	Recebido em 5/5/2017 (peça 33) 
	Peça 39

		Cooperativa de Comunicação do Amazonas
	Ofício 0400/2017-TCU/SECEX-RO, de 9/6/2017 (peça 42) 
	Recebido em 20/6/2017 (peça 43) 
	Não apresentou

		Trinidad Tecnologia Ltda. - ME
	Ofício 0254/2017-TCU/SECEX-RO, de 18/4/2017 (peça 30) 
	Recebido em 5/5/2017 (peça 34) 
	Peça 35

A intimação do responsável Júlio Cézar de Oliveira Bacelar foi novamente realizada no endereço do Sescoop/RO, no entanto, apesar de o responsável encontrar-se afastado de suas atividades laborais (recebendo benefício de aposentadoria por invalidez) , as razões de justificativa foram apresentadas pelo próprio responsável (peça 51) .
Irregularidade: especificação insuficiente do objeto licitado no Pregão Presencial 3/2013 (ausência de quantitativos e periodicidade dos serviços) , com potencial de impedir a apuração dos custos e a formulação das propostas pelas empresas interessadas (restrição à competitividade) .
1.1. Item da audiência:
a) realizar, com fundamento nos arts. 10, § 1º, e 12, incisos I e III, da Lei 8.443/1992 c/c o art. 202, incisos I e III, do Regimento Interno do TCU, a audiência dos responsáveis a seguir indicados, para que, no prazo de quinze dias, apresentem razões de justificativa pelas irregularidades indicadas:
a.1) Responsáveis: Salatiel Rodrigues de Souza, CPF XXX.810.032-XX, Presidente do Serviço Nacional de Aprendizagem do Cooperativismo no Estado de Rondônia, e Júlio Cézar de Oliveira Bacelar, CPF XXX.308.072-XX, Superintendente do Serviço Nacional de Aprendizagem do Cooperativismo no Estado de Rondônia;
a.1.1) Irregularidade: especificação insuficiente do objeto licitado no Pregão Presencial 3/2013 (ausência de quantitativos e periodicidade dos serviços) , com potencial de impedir a apuração dos custos e a formulação das propostas pelas empresas interessadas (restrição à competitividade) , o que contraria o art. 2º do Regulamento de Licitações e Contratos do Serviço Nacional de Aprendizagem do Cooperativismo no Estado de Rondônia (princípios da impessoalidade, da igualdade, da publicidade, da probidade e da competitividade) e a Súmula 177 do TCU;
Conduta: homologaram o resultado de licitação (Pregão Presencial 3/2013) , que não continha especificação suficiente do objeto licitado (ausência de quantitativos e periodicidade em que os serviços deveriam ser executados) ;
1.2. Razões de Justificativa apresentadas pelos responsáveis Salatiel Rodrigues de Souza e Júlio Cézar de Oliveira Bacelar:
1.2.1. Os responsáveis Salatiel Rodrigues de Souza e Júlio Cézar de Oliveira Bacelar apresentaram, de forma tempestiva, suas Razões de Justificativa, conforme documentação integrante das peças 38 e 51.
1.2.2. Tendo em vista que as razões de justificativas dos responsáveis apresentam, em sua maioria, os mesmos argumentos, serão analisadas em conjunto.
1.2.3. Os responsáveis alegam que o edital descreve os serviços (item 1.1 do edital, itens 1.3.1 a 1.3.12 do Anexo I do edital) e elenca, na parte que trata das obrigações da contratada, uma série de obrigações que contemplam o quantitativo e periodicidade dos serviços a serem executados; que o objeto foi definido de forma precisa, clara e suficiente; que o edital continha as informações necessárias e indispensáveis à elaboração da proposta pelas empresas licitantes; que a pesquisa de preço foi realizada com o mesmo objeto e formatação e todas as empresas que apresentaram orçamento/proposta quantificaram o valor mensal e valor anual dos serviços; que não houve impugnação ao edital; que a participação de apenas um licitante não conduz a conclusão de que houve restrição à competitividade; que a Resolução 850/2012, do Conselho Nacional do Sescoop, não veda o prosseguimento do certame quando comparece uma única empresa interessada.
1.3. Análise:
1.3.1. Os argumentos não apresentam os quantitativos e periodicidade em que os serviços deveriam ser executados. O item 1.1 do edital (peça 22, p. 33) e os itens 1.3.1 a 1.3.12 do Anexo I do edital (peça 22, p. 48-49) apenas relacionam o objeto e uma série de serviços, sem definir quantitativos e/ou periodicidade. Por sua vez, o item 14 do edital (peça 22, p. 44) , que trata das obrigações da contratada, não define quantitativos e/ou periodicidade para a prestação dos serviços. Em relação à prazos, o item 14 apenas estabelece a apresentação de relatório mensal de todas as atividades realizadas no mês, sem nem mesmo fixar a data limite dessa apresentação.
1.3.2. Portanto, o objeto da licitação e os serviços a serem executados não foram definidos de forma clara, concisa e objetiva. Também não foi especificado a periodicidade (diária, semanal, mensal etc.) em que deveriam ocorrer as visitas periódicas pelo profissional da área de comunicação (item 2.1 do edital) .
1.3.3. O fato de ter sido realizada a pesquisa de preço com o mesmo objeto e formatação e as empresas consultadas terem apresentado orçamento/proposta com o valor mensal e valor anual dos serviços não afasta irregularidade. A ausência de quantitativos e/ou periodicidade levariam essas empresas a apresentar propostas considerando um grande volume de serviços ou até mesmo a alocação exclusiva de um profissional, tal situação pode ser muito superior às reais necessidades de serviços do Sescoop/RO.
1.3.4. Por outro lado, dado a ausência prévia de quantitativos e/ou periodicidade, o Sescoop/RO poderia exigir cada vez mais serviços, o que inviabilizaria a prestação dos serviços pela empresa contratada.
1.3.5. A ausência de impugnação ao edital, por si só, não significa que o processo licitatório tenha ocorrido de forma regular. Quanto à alegação de que a Resolução 850/2012, do Conselho Nacional do Sescoop, não veda o prosseguimento do certame quando comparece uma única empresa interessada, tem se que o que está sendo questionado é a ausência de quantitativos e periodicidade, ainda que estimados, dos serviços a serem contratados. A participação de apenas uma empresa no processo licitatório é um dos indícios de que houve restrição à competitividade, o qual será considerado em conjunto com as demais informações constantes nos autos.
1.3.6. A correta definição do objeto envolve tanto a especificação dos serviços a serem executados (descrição qualitativa) quanto a especificação da quantidade e/ou periodicidade em que os serviços devem ser executados (descrição quantitativa) . Tal informação é essencial para a formação de preços e formulação de propostas em um processo licitatório.
1.3.7. A falha na definição do objeto (qualitativa ou quantitativamente) contraria o disposto na Súmula 177 do TCU, a qual dispõe da seguinte forma:
A definição precisa e suficiente do objeto licitado constitui regra indispensável da competição, até mesmo como pressuposto do postulado de igualdade entre os licitantes, do qual é subsidiário o princípio da publicidade, que envolve o conhecimento, pelos concorrentes potenciais das condições básicas da licitação, constituindo, na hipótese particular da licitação para compra, a quantidade demandada uma das especificações mínimas e essenciais à definição do objeto do pregão.
1.3.8. A falta de especificação dos quantitativos a serem requeridos e da periodicidade (diária, semanal, mensal etc.) em que os serviços deveriam ser executados também contraria os princípios que devem ser observados nos processos licitatórios, especialmente os princípios da impessoalidade, da igualdade, da publicidade, da probidade e da competitividade (artigo 2º do Regulamento de Licitações e Contratos do Sescoop) .
1.3.9. Tal irregularidade impede que as empresas interessadas apurem os custos em que incorrerão e formulem suas propostas, portanto a ausência dessa especificação restringe a competitividade do certame.
1.3.10. Verifica-se, assim, que as razões de justificativa apresentadas não afastam a irregularidade, bem como não afastam a responsabilidade dos srs. Salatiel Rodrigues de Souza e Júlio Cézar de Oliveira Bacelar. Deve-se, portanto, rejeitar as razões de justificativa e aplicar aos responsáveis a multa prevista no art. 58, inciso I, da Lei 8.443/1992.
Irregularidade: homologação e adjudicação irregular do Pregão Presencial 3/2013, permitindo a contratação da Cooperativa de Comunicação do Amazonas (Coopcom) , entidade que não estava autorizada por seu estatuto a prestar serviços a terceiros, apenas aos seus próprios cooperados (art. 2ª do Estatuto Social da Coopcom) .
1.4. Item da audiência:
a) realizar, com fundamento nos arts. 10, § 1º, e 12, incisos I e III, da Lei 8.443/1992 c/c o art. 202, incisos I e III, do Regimento Interno do TCU, a audiência dos responsáveis a seguir indicados, para que, no prazo de quinze dias, apresentem razões de justificativa pelas irregularidades indicadas:
a.1) Responsáveis: Salatiel Rodrigues de Souza, CPF XXX.810.032-XX, Presidente do Serviço Nacional de Aprendizagem do Cooperativismo no Estado de Rondônia, e Júlio Cézar de Oliveira Bacelar, CPF XXX.308.072-XX, Superintendente do Serviço Nacional de Aprendizagem do Cooperativismo no Estado de Rondônia;
 (...) 
a.1.2) Irregularidade: homologação e adjudicação irregular do Pregão Presencial 3/2013, permitindo a contratação da Cooperativa de Comunicação do Amazonas (Coopcom) , entidade que não estava autorizada por seu estatuto a prestar serviços a terceiros, apenas ao seus próprios cooperados (art. 2ª do Estatuto Social da Coopcom) , o que contraria o art. 12, inciso I, do Regulamento de Licitações e Contratos do Serviço Nacional de Aprendizagem do Cooperativismo no Estado de Rondônia e o art. 10, § 1º, da Lei 12.690/2012;
Conduta: homologaram e adjudicaram o resultado de licitação (Pregão Presencial 3/2013) em que a vencedora do certame não estava autorizada por seu estatuto a prestar serviços a terceiros (não observaram que a cooperativa vencedora do certame não preenchia os requisitos jurídicos para habilitação) ;
1.5. Razões de Justificativa apresentadas pelos responsáveis Salatiel Rodrigues de Souza e Júlio Cézar de Oliveira Bacelar:
1.5.1. Os responsáveis Salatiel Rodrigues de Souza e Júlio Cézar de Oliveira Bacelar apresentaram, de forma tempestiva, suas Razões de Justificativa, conforme documentação integrante das peças 38 e 51.
1.5.2. Tendo em vista que as razões de justificativas dos responsáveis apresentam, em sua maioria, os mesmos argumentos, serão analisadas em conjunto.
1.5.3. Os responsáveis alegam que os documentos apresentados pela cooperativa demonstram situação diferente e pode ter levado a comissão de Licitação a equívoco; que na Ata da Assembleia Geral de constituição da Coopcom consta a possibilidade de firmar contratos com pessoas jurídicas de direito público e privado para realização de trabalho de comunicação social e áreas afins; que no cadastro municipal e CNPJ da cooperativa constam códigos e descrições das atividades econômicas da Coopcom; que os atestados de capacidade técnicas demonstram que a cooperativa já prestou serviços para diversas pessoas jurídicas de direito privado, não cooperados, inclusive para o Sistema OCB/AM; que os serviços prestados pela Coopcom não se restringem a seus cooperados; que o art. 10, § 1º, da Lei 12.690/2012, obriga apenas as cooperativas de trabalho, e não o Sescoop/RO; que o § 2º, do art. 10, da Lei 12.690/2012, veda que as cooperativas de trabalho sejam impedidas de participar de procedimentos licitatórios; que a Lei 12.690/2012 permitiu às cooperativas de trabalho o exercício de atividades laborativas ou profissionais com proveito comum, autonomia e autogestão e possibilitou a participação em procedimentos licitatórios; que não houve dolo, má-fé, prejuízo ao Sescoop/RO ou favorecimento pessoal e de terceiros; que o contrato firmado com a Coopcom teve vigência até 5/12/2013, não sendo prorrogado.
1.6. Análise:
1.6.1. O art. 2º do Estatuto Social da Coopcom (peça 22, p. 93-114) estabelece que a cooperativa tem por objetivo prestar serviços aos cooperados, em nenhum momento constou no Estatuto Social a prestação de serviços a terceiros. Portanto, na forma em que se encontra, o Estatuto Social da Coopcom não permite a prestação de serviços a terceiros.
1.6.2. No entanto, conforme mencionado pelos responsáveis, foram apresentados documentos que podem ter levado a comissão de Licitação e os responsáveis a equívoco, como por exemplo: a) o 'Comprovante de Inscrição e de Situação Cadastral' expedido pela Prefeitura de Manaus (peça 22, p. 118) , onde consta código e descrição de atividades econômicas desempenhadas pela Cooperativa; b) o 'Comprovante de Inscrição e de Situação Cadastral' expedido pela Receita Federal (peça 22, p. 119) , onde também consta código e descrição de atividades econômicas desempenhadas pela Cooperativa; c) os 'Atestados de Aptidão Técnica' expedidos pela Uniodonto Manaus (peça 22, p. 125-126) e pelo sistema OCB/AM (peça 22, p. 127) , onde consta que a Cooperativa presta/prestou serviços de Assessoria de Comunicação para tais entidades.
1.6.3. Embora as razões de justificativas não afastem a irregularidade, entende-se que em relação a este item da audiência é suficiente dar ciência ao Sescoop/RO de que ao contratar Cooperativas deve verificar se a mesma está corretamente constituída e preenche os requisitos jurídicos para prestação do serviço, em especial se o estatuto social da cooperativa permite a prestação do serviço a ser contratado e a prestação de serviços à terceiros.
Irregularidade: especificação insuficiente do objeto licitado no Pregão Presencial 2/2013 (não foi especificado no edital quais os serviços e qual o período em que deveria ser realizada a manutenção preventiva dos microcomputadores, monitores, teclados, nobreak's, notebook's, impressoras etc.) , com potencial de impedir a apuração dos custos e a formulação das propostas pelas empresas interessadas (restrição à competitividade) .
1.7. Item da audiência:
a) realizar, com fundamento nos arts. 10, § 1º, e 12, incisos I e III, da Lei 8.443/1992 c/c o art. 202, incisos I e III, do Regimento Interno do TCU, a audiência dos responsáveis a seguir indicados, para que, no prazo de quinze dias, apresentem razões de justificativa pelas irregularidades indicadas:
 (...) 
a.2) Responsável: Salatiel Rodrigues de Souza, CPF XXX.810.032-XX, Presidente do Serviço Nacional de Aprendizagem do Cooperativismo no Estado de Rondônia;
a.2.1) Irregularidade: especificação insuficiente do objeto licitado no Pregão Presencial 2/2013 (não foi especificado no edital quais os serviços e qual o período em que deveria ser realizada a manutenção preventiva dos microcomputadores, monitores, teclados, nobreak's, notebook's, impressoras etc.) , com potencial de impedir a apuração dos custos e a formulação das propostas pelas empresas interessadas (restrição à competitividade) , o que contraria o art. 2º do Regulamento de Licitações e Contratos do Serviço Nacional de Aprendizagem do Cooperativismo no Estado de Rondônia (princípios da impessoalidade, da igualdade, da publicidade, da probidade e da competitividade) e Súmula 177 do TCU; 
Conduta: autorizou e homologou o resultado de licitação (Pregão Presencial 2/2013) que não continha especificação suficiente do objeto licitado (não foi especificado no edital quais os serviços e qual o período em que deveria ser realizada a manutenção preventiva dos microcomputadores, monitores, teclados, nobreak's, notebook's, impressoras etc.) ;
1.8. Razões de Justificativa apresentada pelo responsável Salatiel Rodrigues de Souza:
1.8.1. O responsável Salatiel Rodrigues de Souza apresentou, de forma tempestiva, suas Razões de Justificativa, conforme documentação integrante da peça 38.
1.8.2. O responsável alega que o serviço a ser executado compreende visitas periódicas e mediante solicitação pelo sistema helpdesk; que a contratada tem por obrigação realizar todos os serviços necessários à manutenção do funcionamento dos equipamentos e sistemas do Sescoop/RO; que a quantidade em que os serviços deveriam ser executados correspondia a quantidade necessária para a manutenção do funcionamento dos equipamentos e sistema; que não se pode precisar a quantidade e periodicidade e tampouco especificidade em que os serviços devem ser executados; que o edital continha as informações necessárias e indispensáveis à elaboração da proposta pelas empresas licitantes; que a pesquisa de preço foi realizada com o mesmo objeto e formatação e todas as empresas que apresentaram orçamento/proposta quantificaram o valor mensal e valor anual dos serviços; que não houve impugnação ao edital; que a participação de apenas um licitante não conduz a conclusão de que houve restrição à competitividade; que a Resolução 850/2012, do Conselho Nacional do Sescoop, não veda o prosseguimento do certame quando comparece uma única empresa interessada.
1.9. Análise:
1.9.1. Inicialmente, registra-se que o objeto da licitação era a Contratação de Empresa Especializada na Prestação de Serviços de Manutenção Preventiva e Corretiva da Infraestrutura de Tecnologia da Informação.
1.9.2. No que tange à manutenção corretiva, o Sescoop/RO especificou quantos e quais eram os equipamentos de informática que estavam sujeitos e necessitariam de manutenção. A manutenção corretiva, por sua própria natureza, não permite a fixação prévia de quantitativos, embora possa ser apurada a demanda ocorrida nos períodos anteriores.
1.9.3. Em relação à manutenção corretiva, não houve questionamento neste item da audiência.
1.9.4. Quanto à manutenção preventiva, o Sescoop/RO não especificou quais os serviços preventivos que deveriam ser executados pela empresa contratada, nem o período em que deveria ocorrer as visitas periódicas para manutenção preventiva pelo empregado da contratada.
1.9.5. O responsável alega que a contratada teria por obrigação realizar todos os serviços necessários à manutenção do funcionamento dos equipamentos e sistemas e que não se pode precisar a quantidade e periodicidade e tampouco especificidade em que os serviços deveriam ser executados.
1.9.6. No entanto, para caracterizar a manutenção preventiva, é essencial a descrição dos serviços e do período (diário, semanal, mensal, bimestral etc.) em que os serviços preventivos devem ser executados. Sem estas informações as empresas não têm como definir os custos dos serviços preventivos.
1.9.7. Deve-se observar que a correta especificação dos serviços (descrição qualitativa) e dos períodos em que os serviços devem ser executados (descrição quantitativa) é essencial para a formação de preços e formulação de propostas em um processo licitatório.
1.9.8. Verifica-se, portanto, que o objeto da licitação e os serviços a serem executados não foram definidos de forma clara, concisa e objetiva. Também não foi especificado a periodicidade (diária, semanal, mensal etc.) em que as manutenções preventivas deveriam ocorrer.
1.9.9. O fato de ter sido realizada a pesquisa de preço com o mesmo objeto e formatação e as empresas consultadas terem apresentado orçamento/proposta com o valor mensal e valor anual dos serviços não afasta a irregularidade. A ausência de quantitativos e/ou periodicidade levariam essas empresas a apresentar propostas considerando um grande volume de serviços ou até mesmo a alocação exclusiva de um profissional, tal situação pode ser muito superior às reais necessidades de serviços do Sescoop/RO.
1.9.10. Por outro lado, dada a ausência prévia de quantitativos e/ou periodicidade, o Sescoop/RO poderia exigir cada vez mais serviços, o que inviabilizaria a prestação dos serviços pela empresa contratada.
1.9.11. A ausência de impugnação ao edital, por si só, não significa que o processo licitatório tenha ocorrido de forma regular. Quanto à alegação de que a Resolução 850/2012, do Conselho Nacional do Sescoop, não veda o prosseguimento do certame quando comparece uma única empresa interessada, tem se que o que está sendo questionado é a ausência de quantitativos e periodicidade, ainda que estimados, dos serviços preventivos a serem contratados. A participação de apenas uma empresa no processo licitatório é um dos indícios de que houve restrição à competitividade, o qual será considerado em conjunto com as demais informações constantes nos autos.
1.9.12. A correta definição do objeto envolve tanto a especificação dos serviços a serem executados (descrição qualitativa) quanto a especificação da quantidade e/ou periodicidade em que os serviços devem ser executados (descrição quantitativa) . Tal informação é essencial para a formação de preços e formulação de propostas em um processo licitatório.
1.9.13. A falha na definição do objeto (qualitativa ou quantitativamente) contraria o disposto na Súmula 177 do TCU, a qual dispõe da seguinte forma:
A definição precisa e suficiente do objeto licitado constitui regra indispensável da competição, até mesmo como pressuposto do postulado de igualdade entre os licitantes, do qual é subsidiário o princípio da publicidade, que envolve o conhecimento, pelos concorrentes potenciais das condições básicas da licitação, constituindo, na hipótese particular da licitação para compra, a quantidade demandada uma das especificações mínimas e essenciais à definição do objeto do pregão.
1.9.14. A falta de especificação dos quantitativos a serem requeridos e da periodicidade (diária, semanal, mensal etc.) em que os serviços preventivos deveriam ser executados também contraria os princípios que devem ser observados nos processos licitatórios, especialmente os princípios da impessoalidade, da igualdade, da publicidade, da probidade e da competitividade (artigo 2º do Regulamento de Licitações e Contratos do Sescoop) .
1.9.15. Tal irregularidade impede que as empresas interessadas apurem os custos em que incorrerão e formulem suas propostas, portanto a ausência dessa especificação restringe a competitividade do certame.
1.9.16. Verifica-se, assim, que as razões de justificativa apresentadas não afastam a irregularidade, bem como não afastam a responsabilidade do sr. Salatiel Rodrigues de Souza. Deve-se, portanto, rejeitar as razões de justificativa e aplicar ao responsável a multa prevista no art. 58, inciso I, da Lei 8.443/1992.
Irregularidade: exigência indevida de bacharel na área de informática na data da habilitação, constante na alínea g.2 do subitem 7.1 do edital do Pregão Presencial 2/2013, impondo ônus antecipado às proponentes, com prejuízo ao princípio da competitividade.
1.10. Item da audiência:
a) realizar, com fundamento nos arts. 10, § 1º, e 12, incisos I e III, da Lei 8.443/1992 c/c o art. 202, incisos I e III, do Regimento Interno do TCU, a audiência dos responsáveis a seguir indicados, para que, no prazo de quinze dias, apresentem razões de justificativa pelas irregularidades indicadas:
 (...) 
a.2) Responsável: Salatiel Rodrigues de Souza, CPF XXX.810.032-XX, Presidente do Serviço Nacional de Aprendizagem do Cooperativismo no Estado de Rondônia;
 (...) 
a.2.2) Irregularidade: exigência indevida de bacharel na área de informática na data da habilitação, constante na alínea g.2 do subitem 7.1 do edital do Pregão Presencial 2/2013, impondo ônus antecipado às proponentes, com prejuízo ao princípio da competitividade, o que contraria o art. 2º do Regulamento de Licitações e Contratos do Serviço Nacional de Aprendizagem do Cooperativismo no Estado de Rondônia (princípio da competitividade) e a jurisprudência do Tribunal de Contas da União;
Conduta: autorizou e homologou o Pregão Presencial 2/2013, o qual continha exigência indevida de bacharel na área de informática na data da habilitação;
1.11. Razões de Justificativa apresentada pelo responsável Salatiel Rodrigues de Souza:
1.11.1. O responsável Salatiel Rodrigues de Souza apresentou, de forma tempestiva, suas Razões de Justificativa, conforme documentação integrante da peça 38.
1.11.2. O responsável alega que a exigência contida no item 7.1, g.2, está em consonância com o disposto no art. 30, § 1º, inciso I, da Lei 8.666/1993; que em razão dos serviços a serem contratados a exigência de bacharel na área de informática, na data da habilitação, não restringiu a competitividade; que não houve impugnação ao edital; que a participação de apenas um licitante não conduz a conclusão de que houve restrição à competitividade; que a Resolução 850/2012, do Conselho Nacional do Sescoop, não veda o prosseguimento do certame quando comparece uma única empresa interessada.
1.12. Análise:
1.12.1. A alínea g.2 do subitem 7.1 do edital do Pregão Presencial 2/2013 dispõe da seguinte forma:
g.2) A empresa deve possuir em seu quadro permanente de funcionários, na data de abertura do envelope 'HABILITAÇÃO', comprovando através de GFIP (Guia de Recolhimento do FGTS e Informações à Previdência Social) , no mínimo, 01 (um) profissional com formação de ensino superior sendo bacharel na área de informática com diploma reconhecido pelo MEC, para assinar como responsável pela empresa vencedora do certame perante aos órgãos de controle tais como TCU, CGU e outros que venham solicitar relatórios.
1.12.2. O art. 30, § 1º, inciso I, da Lei 8.666/1993, permite a exigência de que a contratada tenha em seu quadro permanente profissional com formação superior, no caso, a exigência de profissional de nível superior na área de informática não se trata de exigência desarrazoada, para cujo atendimento os licitantes tenham de incorrer em despesas que sejam desnecessárias e anteriores à própria celebração do contrato.
1.12.3. No entanto, a jurisprudência do TCU é no sentido de que a comprovação da qualificação técnico-profissional pode ser feita pela apresentação de contrato de prestação de serviços, ainda que o art. 30, § 1º, inciso I, da Lei 8.666/1993 utilize a expressão 'quadro permanente da empresa' para se referir à demonstração do vínculo do profissional.
1.12.4. Nesse sentido, cita-se o Acórdão 2835/2016-TCU-Plenário (Relator Benjamin Zymler) , o qual dispõe da seguinte forma:
Configura restrição ao caráter competitivo da licitação a exigência, para fins de comprovação da capacidade técnico-profissional (art. 30, § 1º, inciso I, da Lei 8.666/1993) , da demonstração de vínculo societário ou empregatício, por meio de carteira de trabalho, do responsável técnico com a empresa licitante, sendo suficiente a comprovação da disponibilidade do profissional mediante contrato de prestação de serviços, sem vínculo trabalhista e regido pela legislação civil.
1.12.5. No presente caso, assiste razão ao responsável quanto à possibilidade de exigir bacharel na área de informática na data da habilitação, no entanto, a exigência exclusiva de vínculo empregatício (quadro permanente de funcionários - comprovação através de GFIP) , não prevendo outras possibilidades de comprovação, como por exemplo vínculo societário e contrato de prestação de serviços regido pela legislação civil, restringe a competitividade do certame.
1.12.6. Deve-se, portanto, em relação à exigência de bacharel na área de informática na data da habilitação, acatar as razões de justificativa apresentadas pelo responsável.
1.12.7. No entanto, deve-se dar ciência ao Sescoop/RO de que a exigência de vínculo empregatício, como única forma de comprovação da qualificação técnico-profissional, não prevendo outras possibilidades de comprovação, como por exemplo vínculo societário e contrato de prestação de serviços regido pela legislação civil, contraria o art. 2º e art. 12, inciso II, alíneas a e b, do Regulamento de Licitações e Contratos do Serviço Nacional de Aprendizagem do Cooperativismo, e a jurisprudência do Tribunal de Contas da União.
Irregularidade: homologação do Pregão Presencial 2/2013 e contratação da mesma empresa (Trinidad Tecnologia Ltda.-ME) para prestar o mesmo serviço por um preço 171,07% superior ao preço que era pago no contrato anterior (o contrato foi celebrado no valor anual de R$ 38.880,00, sendo que a mesma empresa vinha prestando o mesmo serviço nos exercícios anteriores pelo valor anual médio de R$ 16.128,00) , sem justificativas plausíveis para o aumento.
1.13. Item da audiência:
a.2) Responsável: Salatiel Rodrigues de Souza, CPF XXX.810.032-XX, Presidente do Serviço Nacional de Aprendizagem do Cooperativismo no Estado de Rondônia;
 (...) 
a.2.3) Irregularidade: homologação do Pregão Presencial 2/2013 e contratação da mesma empresa (Trinidad Tecnologia Ltda.-ME) para prestar o mesmo serviço por um preço 171,07% superior ao preço que era pago no contrato anterior (o contrato foi celebrado no valor anual de R$ 38.880,00, sendo que a mesma empresa vinha prestando o mesmo serviço nos exercícios anteriores pelo valor anual médio de R$ 16.128,00) , sem justificativas plausíveis para o aumento, o que contraria o art. 2º do Regulamento de Licitações e Contratos do Serviço Nacional de Aprendizagem do Cooperativismo no Estado de Rondônia (princípios da economicidade, da moralidade e da probidade) ;
Conduta: homologou o Pregão Presencial 2/2013, o qual continha proposta de prestação de serviço com preço 171,07% superior ao que era pago para o mesmo serviço no contrato anterior, sem justificativas plausíveis para o aumento;
1.14. Razões de Justificativa apresentada pelo responsável Salatiel Rodrigues de Souza:
1.14.1. O responsável Salatiel Rodrigues de Souza apresentou, de forma tempestiva, suas Razões de Justificativa, conforme documentação integrante da peça 38.
1.14.2. O responsável alega que os serviços contratados em 2013 não são equivalentes aos serviços contratados em 2010; que houve um aumento quantitativo e qualitativo dos serviços e obrigações, o que poderia ser verificado pela leitura do objeto do contrato de 2013; que o 1º contrato foi firmado em abril de 2010 e o contrato resultante do edital 002/2013 foi firmado em novembro de 2013; que no período houve um aumento considerável nos serviços contratados e a empresa não tinha mais interesse em continuar com a execução dos serviços pelos preços inicialmente contratados.
1.14.3. Segundo o responsável, a empresa contratada alegou que não era mais possível dar continuidade ao contrato, por estarem trabalhando sem margem de lucro, e que os serviços já estavam causando prejuízo para e empresa, em razão do aumento na demanda de serviços, em especial em decorrência da implantação de novas tecnologias e centralização e gerenciamento dessas novas tecnologias, as quais demandavam muita mão de obra especializada.
1.14.4. O responsável alega ainda que a única empresa que compareceu à convocação do certame foi a empresa anteriormente contratada, a qual apresentou proposta inicial anual no valor de R$ 43.200,00 e, após regular procedimento da comissão de licitação, a proposta foi reduzida para o valor anual de R$ 38.880,00, na fase de negociação.
1.14.5. Por fim, alega que ainda que se leve em consideração a média de custos do Sescoop/RO nos anos de 2012 e 2013, para a composição da estimativa de preço mensal, este resultaria no valor mensal de R$ 3.858,80 (valor das 04 propostas + a média dos anos de 2012 e 2013 / 5) , ainda assim, o valor mensal contratado (R$ 3.240,00) seria inferior.
1.15. Análise:
1.15.1. Inicialmente, registra-se que na descrição da irregularidade constou que houve o acréscimo percentual de 171,07%, no entanto a diferença percentual entre o valor contratado em 2013 e o valor que era pago no contrato anterior representou acréscimo de 141,07% ( (R$ 38.880,00 - R$ 16.128,00) ÷ R$ 16.128,00 x 100) .
1.15.2. Tal erro não prejudica a defesa do responsável ou a análise da irregularidade, uma vez que o acréscimo ocorrido continua a ser significativo e que na descrição da irregularidade constou os valores nominais dos termos aditivos e do contrato (R$ 16.128,00 e R$ 38.880,00) .
1.15.3. O responsável alega que os serviços contratados em 2013 não são equivalentes aos serviços contratados em 2010. No caso, embora haja diferenças na descrição, ambos os objetos tratam basicamente de prestação de serviços na área de redes, segurança da informação, instalação de programas e manutenção preventiva e corretiva dos equipamentos, sendo que a descrição do objeto no edital de 2010 é muito mais genérica, enquanto que a descrição do objeto no edital de 2013 apresenta uma lista mais detalhada de serviços que estariam incluídos nos serviços contratados.
1.15.4. O responsável ressalta que o primeiro contrato foi firmado em abril de 2010 e o segundo em novembro de 2013, embora tenha decorrido mais de três anos entre um contrato e outro, isso, por si só, não justifica a diferença no valor do contrato.
1.15.5. Segundo o responsável, no período de 2010 a 2013 houve um aumento considerável nos serviços contratados, deve-se observar, no entanto, que não havendo alterações no contrato a demanda a que a empresa contratada estaria obrigada a atender seria a mesma que havia sido inicialmente prevista. O que ocorre é que a descrição dos serviços é muito genérica e não apresenta os quantitativos, o que possibilita ao Sescoop/RO exigir uma quantidade indefinida de serviços.
1.15.6. Em relação à alegação de que houve negociação e redução no valor da proposta inicialmente apresentada, tem-se que após a negociação e redução do valor a proposta ainda manteve diferença de 141,07% ( (R$ 38.880,00 - R$ 16.128,00) ÷ R$ 16.128,00 x 100) quando comparada ao valor pago no contrato anterior.
1.15.7. Quanto à alegação de que consideradas as quatro estimativas de preços e a média dos valores pagos em 2012/2013, o valor mensal obtido (R$ 3.858,80) seria superior ao valor mensal contratado (R$ 3.240,00) , tem-se que a pesquisa de preços deve considerar o preço de mercado dos serviços no comércio. Como o Sescoop/RO não especificou quais os serviços preventivos que deveriam ser executados pela empresa contratada, nem o período em que deveriam ocorrer as visitas periódicas para manutenção preventiva, inviabiliza-se a definição dos preços de mercado.
1.15.8. A correta fixação de preços está diretamente relacionada com a definição do objeto da licitação de forma clara, concisa e objetiva, tanto quantitativa quanto qualitativamente, o que não ocorreu no pregão realizado pelo Sescoop/RO.
1.15.9. As falhas na definição do objeto (não especificação dos serviços e da periodicidade) inviabilizam também a apuração de eventual superfaturamento, pois impossibilita a comparação de preços contratados com preços praticados pelas empresas que prestam serviços semelhantes.
1.15.10. Embora não seja possível apurar a existência de superfaturamento através de comparação com os preços praticados por outras empresas, a contratação da mesma empresa para prestar o mesmo serviço por um preço 141,07% superior ao preço que era pago anteriormente, sem justificativas plausíveis para o aumento, é um indicativo de que os preços contratados não condizem com os preços praticados no mercado.
1.15.11. Este fato (preço 141,07% superior ao anteriormente pago) , somado à falha na realização do orçamento (orçamento em empresa que não trabalha com o objeto licitado) , a falhas na definição do objeto (ausência na especificação dos serviços preventivos e dos períodos em que os serviços devem ser executados) , levam à conclusão de que o pregão ocorreu de forma irregular, contrariando os princípios que devem ser observados nos processos licitatórios, especialmente os princípios da economicidade, da moralidade e da probidade (artigo 2º do Regulamento de Licitações e Contratos do Sescoop) .
1.15.12. Verifica-se, portanto, que as razões de justificativa apresentadas não afastam a irregularidade, bem como não afastam a responsabilidade do Sr. Salatiel Rodrigues de Souza. Deve-se, portanto, rejeitar as razões de justificativa e aplicar ao responsável a multa prevista no art. 58, inciso I, da Lei 8.443/1992.
1.15.13. Por fim, cabe mencionar que embora o pregão tenha sido homologado em 13/11/2013 (peça 22, p. 242-247) e o contrato tenha sido assinado em 27/11/2013 (peça 22, p. 242-247) , não houve pagamento à empresa no ano de 2013 (peça 22, p. 2) .
Irregularidade: especificação insuficiente do objeto licitado no Pregão Presencial 3/2013 (ausência de quantitativos e periodicidade dos serviços) , com potencial de impedir a apuração dos custos e a formulação das propostas pelas empresas interessadas (restrição à competitividade) .
1.16. Item da oitiva:
b) determinar, nos termos do art. 250, inciso V, do Regimento Interno do TCU, a oitiva do (a) :
b.1) Serviço Nacional de Aprendizagem do Cooperativismo no Estado de Rondônia e da Cooperativa de Comunicação do Amazonas (CNPJ 11.318.624/0001-78) para, se assim desejarem e no prazo de quinze dias, manifestarem-se sobre os fatos abaixo descritos, alertando-os quanto à possibilidade de o Tribunal vir a determinar o cancelamento do contrato decorrente do Pregão Presencial 3/2013;
b.1.1) Irregularidade: especificação insuficiente do objeto licitado no Pregão Presencial 3/2013 (ausência de quantitativos e periodicidade dos serviços) , com potencial de impedir a apuração dos custos e a formulação das propostas pelas empresas interessadas (restrição à competitividade) , o que contraria o art. 2º do Regulamento de Licitações e Contratos do Serviço Nacional de Aprendizagem do Cooperativismo no Estado de Rondônia (princípios da impessoalidade, da igualdade, da publicidade, da probidade e da competitividade) e a Súmula 177 do TCU;
1.17. Resposta à oitiva apresentada pelo Serviço Nacional de Aprendizagem do Cooperativismo no Estado de Rondônia:
1.17.1. O Serviço Nacional de Aprendizagem do Cooperativismo no Estado de Rondônia apresentou, de forma tempestiva, sua resposta à oitiva, conforme documentação integrante da peça 39.
1.17.2. O Sescoop/RO alega que o edital descreve os serviços (item 1.1, itens 1.3.1 a 1.3.12) e elenca, na parte que trata das obrigações da contratada, uma série de obrigações que contemplam o quantitativo e periodicidade dos serviços a serem executados; que o objeto foi definido de forma precisa, clara e suficiente; que o edital continha as informações necessárias e indispensáveis à elaboração da proposta pelas empresas licitantes; que a pesquisa de preço foi realizada com o mesmo objeto e formatação e todas as empresas que apresentaram orçamento/proposta quantificaram o valor mensal e valor anual dos serviços; que não houve impugnação ao edital; que a participação de apenas um licitante não conduz a conclusão de que houve restrição à competitividade; que a Resolução 850/2012, do Conselho Nacional do Sescoop, não veda o prosseguimento do certame quando comparece uma única empresa interessada.
1.18. Análise:
1.18.1. Os argumentos apresentados pelo Sescoop/RO em resposta à oitiva são idênticos às razões de justificativas apresentadas pelos responsáveis Salatiel Rodrigues de Souza e Júlio Cézar de Oliveira Bacelar quando da resposta ao item 'a.1.1' da audiência (parágrafo 9) .
1.18.2. A fim de evitar repetições desnecessárias, remete-se à leitura da análise das razões de justificativa realizada no parágrafo 9.3.
1.19. Resposta à oitiva apresentada pela Cooperativa de Comunicação do Amazonas:
1.19.1. A Cooperativa de Comunicação do Amazonas, apesar de intimada (peça 43) , não apresentou resposta à oitiva.
Irregularidade: homologação e adjudicação irregular do Pregão Presencial 3/2013, permitindo a contratação da Cooperativa de Comunicação do Amazonas (Coopcom) , entidade que não estava autorizada por seu estatuto a prestar serviços a terceiros, apenas aos seus próprios cooperados (art. 2ª do Estatuto Social da Coopcom) .
1.20. Item da oitiva:
b) determinar, nos termos do art. 250, inciso V, do Regimento Interno do TCU, a oitiva do (a) :
b.1) Serviço Nacional de Aprendizagem do Cooperativismo no Estado de Rondônia e da Cooperativa de Comunicação do Amazonas (CNPJ 11.318.624/0001-78) para, se assim desejarem e no prazo de quinze dias, manifestarem-se sobre os fatos abaixo descritos, alertando-os quanto à possibilidade de o Tribunal vir a determinar o cancelamento do contrato decorrente do Pregão Presencial 3/2013;
 (...) 
b.1.2) Irregularidade: homologação e adjudicação irregular do Pregão Presencial 3/2013, permitindo a contratação da Cooperativa de Comunicação do Amazonas (Coopcom) , entidade que não estava autorizada por seu estatuto a prestar serviços a terceiros, apenas ao seus próprios cooperados (art. 2ª do Estatuto Social da Coopcom) , o que contraria o art. 12, inciso I, do Regulamento de Licitações e Contratos do Serviço Nacional de Aprendizagem do Cooperativismo no Estado de Rondônia e o art. 10, § 1º, da Lei 12.690/2012;
1.21. Resposta à oitiva apresentada pelo Serviço Nacional de Aprendizagem do Cooperativismo no Estado de Rondônia:
1.21.1. O Serviço Nacional de Aprendizagem do Cooperativismo no Estado de Rondônia apresentou, de forma tempestiva, sua resposta à oitiva, conforme documentação integrante da peça 39.
1.21.2. O Sescoop/RO alega que os documentos apresentados pela empresa demonstram situação diferente e pode ter levado a comissão de Licitação a equívoco; que na Ata da Assembleia Geral de constituição da Coopcom consta a possibilidade de firmar contratos com pessoas jurídicas de direito público e privado para realização de trabalho de comunicação social e áreas afins; que no cadastro municipal e CNPJ da cooperativa constam códigos e descrições das atividades econômicas da Coopcom; que os atestados de capacidade técnicas demonstram que a cooperativa já prestou serviços para diversas pessoas jurídicas de direito privado, não cooperados, inclusive para o Sistema OCB/AM; que os serviços prestados pela Coopcom não se restringem a seus cooperados; que o art. 10, § 1º, da Lei 12.690/2012, obriga apenas as cooperativas de trabalho, e não o Sescoop/RO; que o § 2º, do art. 10, da Lei 12.690/2012, veda que as cooperativas de trabalho sejam impedidas de participar de procedimentos licitatórios; que a Lei 12.690/2012 permitiu às cooperativas de trabalho o exercício de atividades laborativas ou profissionais com proveito comum, autonomia e autogestão e possibilitou a participação em procedimentos licitatórios; que não houve dolo, má-fé, prejuízo ao Sescoop/RO ou favorecimento pessoal e de terceiros; que o contrato firmado com a Coopcom teve vigência até 5/12/2013, não sendo prorrogado.
1.22. Análise:
1.22.1. Os argumentos apresentados pelo Sescoop/RO em resposta à oitiva são idênticos às razões de justificativas apresentadas pelos responsáveis Salatiel Rodrigues de Souza e Júlio Cézar de Oliveira Bacelar quando da resposta ao item 'a.1.2' da audiência (parágrafo 10) .
1.22.2. A fim de evitar repetições desnecessárias, remete-se à leitura da análise das razões de justificativa realizada no parágrafo 10.3.
1.23. Resposta à oitiva apresentada pela Cooperativa de Comunicação do Amazonas:
1.23.1. A Cooperativa de Comunicação do Amazonas, apesar de intimada (peça 43) , não apresentou resposta à oitiva.
Irregularidade: especificação insuficiente do objeto licitado no Pregão Presencial 2/2013 (não foi especificado no edital quais os serviços e qual o período em que deveria ser realizada a manutenção preventiva dos microcomputadores, monitores, teclados, nobreak's, notebook's, impressoras etc.) , com potencial de impedir a apuração dos custos e a formulação das propostas pelas empresas interessadas (restrição à competitividade) .
1.24. Item da oitiva:
b) determinar, nos termos do art. 250, inciso V, do Regimento Interno do TCU, a oitiva do (a) :
 (...) 
b.2) Serviço Nacional de Aprendizagem do Cooperativismo no Estado de Rondônia e da empresa Trinidad Tecnologia Ltda. - ME (CNPJ: 10.905.358/0001-17) para, se assim desejarem e no prazo de quinze dias, manifestarem-se sobre os fatos abaixo descritos, alertando-os quanto à possibilidade de o Tribunal vir a determinar o cancelamento do contrato decorrente do Pregão Presencial 2/2013;
b.2.1) Irregularidade: especificação insuficiente do objeto licitado no Pregão Presencial 2/2013 (não foi especificado no edital quais os serviços e qual o período em que deveria ser realizada a manutenção preventiva dos microcomputadores, monitores, teclados, nobreak's, notebook's, impressoras etc.) , com potencial de impedir a apuração dos custos e a formulação das propostas pelas empresas interessadas (restrição à competitividade) , o que contraria o art. 2º do Regulamento de Licitações e Contratos do Serviço Nacional de Aprendizagem do Cooperativismo no Estado de Rondônia (princípios da impessoalidade, da igualdade, da publicidade, da probidade e da competitividade) e Súmula 177 do TCU;
1.25. Resposta à oitiva apresentada pelo Serviço Nacional de Aprendizagem do Cooperativismo no Estado de Rondônia:
1.25.1. O Serviço Nacional de Aprendizagem do Cooperativismo no Estado de Rondônia apresentou, de forma tempestiva, sua resposta à oitiva, conforme documentação integrante da peça 39.
1.25.2. O Sescoop/RO alega que o serviço a ser executado compreende visitas periódicas e mediante solicitação pelo sistema helpdesk; que a contratada tem por obrigação realizar todos os serviços necessários à manutenção do funcionamento dos equipamentos e sistemas do Sescoop/RO; que a quantidade em que os serviços deveriam ser executados correspondia a quantidade necessária para a manutenção do funcionamento dos equipamentos e sistema; que não se pode precisar a quantidade e periodicidade e nem tampouco especificidade em que os serviços devem ser executados; que o edital continha as informações necessárias e indispensáveis à elaboração da proposta pelas empresas licitantes; que a pesquisa de preço foi realizada com o mesmo objeto e formatação e todas as empresas que apresentaram orçamento/proposta quantificaram o valor mensal e valor anual dos serviços; que não houve impugnação ao edital; que a participação de apenas um licitante não conduz a conclusão de que houve restrição à competitividade; que a Resolução 850/2012, do Conselho Nacional do Sescoop, não veda o prosseguimento do certame quando comparece uma única empresa interessada.
1.26. Análise:
1.26.1. Os argumentos apresentados pelo Sescoop/RO em resposta à oitiva são idênticos às razões de justificativas apresentadas pelos responsáveis Salatiel Rodrigues de Souza quando da resposta ao item 'a.2.1' da audiência (parágrafo 11) .
1.26.2. A fim de evitar repetições desnecessárias, remete-se à leitura da análise das razões de justificativa realizada no parágrafo 11.3.
1.27. Resposta à oitiva apresentada pela empresa Trinidad Tecnologia Ltda. - ME:
1.27.1. A empresa Trinidad Tecnologia Ltda. - ME apresentou, de forma tempestiva, sua resposta à oitiva, conforme documentação integrante da peça 35.
1.27.2. A empresa alega que o objeto da licitação contemplava suporte em todas as áreas que fazem parte da infraestrutura de TI; que a infraestrutura de TI consiste nas instalações físicas, serviços e gestão que dá suporte a todos os recursos de computação compartilhados na organização; que os componentes da infraestrutura de TI são hardware, software, redes, equipe de TI e datacenter; que as especificidades do edital não mencionavam somente as manutenções corretiva e preventiva de equipamentos tangíveis.
1.27.3. Segundo a empresa, ativos intangíveis como software de gestão ERP, programas geradores e validadores de diversos órgãos das esferas, federal, estadual e municipal, plataforma de segurança de rede, servidores virtualizados, aplicativos de escritórios como Microsoft Office, políticas de Backup e Restore, Gerenciamentos de dados e Storage de armazenamento de alta capacidade, segurança de rede e outros serviços, fazem parte do escopo do pregão referenciado e necessitam também das devidas manutenções e suporte.
1.27.4. A empresa afirma ainda que todos os princípios para a plena desenvoltura do certame licitatório (princípio da impessoalidade, publicidade, igualdade, probidade e competitividade) foram respeitados; que não houve qualquer tipo de privilégio para a empresa contratada; que o edital foi amplamente divulgado e todas as empresas que se interessaram pelo objeto do certame tiveram as suas dúvidas sanadas pelo Sescoop/RO; que houve divulgação em jornal de grande circulação e no site da unidade jurisdicionada.
1.27.5. Quanto ao questionamento de informações qualitativas e quantitativas do objeto a empresa esclarece que o edital, no subitem 2.1, informava que 'os serviços acertados neste instrumento a CONTRATADA disponibilizará a CONTRATANTE um funcionário que deverá fazer visitas periódicas e sempre que solicitada a presença do mesmo no SESCOOP/RO'. Segundo a empresa, se um funcionário faz visitas periódicas este estará observando o pleno funcionamento do parque de TI, o que reduz a demanda por chamados técnicos, sendo isso melhor tanto para contratada, que tem a quantidade de chamados reduzidos, quanto para contratante, que tem sua infraestrutura de TI funcionando adequadamente.
1.27.6. Por fim a empresa informa que apesar de não mencionado no contrato, as manutenções preventivas dos equipamentos e softwares (equipamentos estes que não comprometem o funcionamento da instituição) previstos no objeto do edital se dão em período mensal. Os equipamentos considerados críticos tais como: servidores, Storage de armazenamento de dados e sistemas de Banco de Dados se dão em período semanal.
1.28. Análise:
1.28.1. Os argumentos apresentados pela empresa Trinidad Tecnologia Ltda. - ME em resposta à oitiva informam que os serviços contratados abrangem todos os serviços relacionados à infraestrutura de TI (hardware, software, redes, equipe de TI e datacenter) , desde a manutenção de equipamentos até o suporte a software de gestão e aplicativos de escritórios como Microsoft Office. Os serviços não estariam limitados a manutenções corretivas e preventivas de equipamentos tangíveis.
1.28.2. No entanto, a infraestrutura de TI de uma unidade é diferente da infraestrutura de TI de outra unidade, no caso, a título de exemplo, os serviços de TI necessários para a manutenção das atividades do Sescoop/RO são diferentes (em quantidade, qualidade e tipo) dos serviços de TI necessários para a manutenção das atividades do Senac/RO ou do Senai/RO.
1.28.3. O que ocorre é que o edital não fixou os quantitativos de serviços necessários para manter a infraestrutura de TI do Sescoop/RO. Não é suficiente informar que a contratada tem por obrigação realizar todos os serviços necessários à manutenção do funcionamento dos equipamentos e sistemas, é necessário quantificar esses serviços, caso contrário, não é possível estimar os custos e fixar o preço dos serviços.
1.28.4. A ausência de quantitativos transparece nos próprios argumentos da empresa ouvida em oitiva, ao transcrever e argumentar acerca do item do edital que estabelece que um funcionário deverá fazer visitas periódicas, fica claro que não havia um quantitativo de visitas periódicas pré-estabelecido, nessas condições uma empresa pode entender que é suficiente uma visita por semana, enquanto outra empresa pode entender que é suficiente uma visita por mês.
1.28.5. Ao concluir seus argumentos (peça 35, p. 10) a empresa informa que:
Apesar de não mencionado no contrato, as manutenções preventivas dos equipamentos e softwares (equipamentos estes que não comprometem o funcionamento da instituição) previstos no objeto do edital se dão em período mensal. Os equipamentos considerados críticos tais como: servidores, Storage de armazenamento de dados e sistemas de Banco de Dados se dão em período semanal.
1.28.6. Chama a atenção a parte inicial do parágrafo, onde a empresa diz 'apesar de não mencionado no contrato', é justamente essa a irregularidade, o edital do pregão não previu quais serviços teriam manutenção preventiva semanal, mensal, bimestral, não há como o Sescoop/RO exigir o cumprimento dos serviços preventivos.
1.28.7. A empresa entende, talvez por acordo com o Sescoop/RO, que é suficiente manutenções mensais de equipamentos que não comprometem o funcionamento da instituição e manutenções semanais de equipamentos considerados críticos, no entanto, essas definições têm que estar claras para todos os licitantes.
1.28.8. Conclui-se, portanto, que os argumentos e esclarecimentos apresentados pela empresa em resposta à oitiva não afastam a irregularidade.
Irregularidade: exigência indevida de bacharel na área de informática na data da habilitação, constante na alínea g.2 do subitem 7.1 do edital do Pregão Presencial 2/2013, impondo ônus antecipado às proponentes, com prejuízo ao princípio da competitividade.
1.29. Item da oitiva:
b) determinar, nos termos do art. 250, inciso V, do Regimento Interno do TCU, a oitiva do (a) :
 (...) 
b.2) Serviço Nacional de Aprendizagem do Cooperativismo no Estado de Rondônia e da empresa Trinidad Tecnologia Ltda. - ME (CNPJ: 10.905.358/0001-17) para, se assim desejarem e no prazo de quinze dias, manifestarem-se sobre os fatos abaixo descritos, alertando-os quanto à possibilidade de o Tribunal vir a determinar o cancelamento do contrato decorrente do Pregão Presencial 2/2013;
 (...) 
b.2.2) Irregularidade: exigência indevida de bacharel na área de informática na data da habilitação, constante na alínea g.2 do subitem 7.1 do edital do Pregão Presencial 2/2013, impondo ônus antecipado às proponentes, com prejuízo ao princípio da competitividade, o que contraria o art. 2º do Regulamento de Licitações e Contratos do Serviço Nacional de Aprendizagem do Cooperativismo no Estado de Rondônia (princípio da competitividade) e a jurisprudência do Tribunal de Contas da União;
1.30. Resposta à oitiva apresentada pelo Serviço Nacional de Aprendizagem do Cooperativismo no Estado de Rondônia:
1.30.1. O Serviço Nacional de Aprendizagem do Cooperativismo no Estado de Rondônia apresentou, de forma tempestiva, sua resposta à oitiva, conforme documentação integrante da peça 39.
1.30.2. O Sescoop/RO alega que a exigência contida no item 7.1, g.2, está em consonância com o disposto no art. 30, § 1º, inciso I, da Lei 8.666/1993; que em razão dos serviços a serem contratados a exigência de bacharel na área de informática, na data da habilitação, não restringiu a competitividade; que não houve impugnação ao edital; que a participação de apenas um licitante não conduz a conclusão de que houve restrição à competitividade; que a Resolução 850/2012, do Conselho Nacional do Sescoop, não veda o prosseguimento do certame quando comparece uma única empresa interessada.
1.31. Análise:
1.31.1. Os argumentos apresentados pelo Sescoop/RO em resposta à oitiva são idênticos às razões de justificativas apresentadas pelos responsáveis Salatiel Rodrigues de Souza quando da resposta ao item 'a.2.2' da audiência (parágrafo 12) .
1.31.2. A fim de evitar repetições desnecessárias, remete-se à leitura da análise das razões de justificativa realizada no parágrafo 12.3.
1.32. Resposta à oitiva apresentada pela empresa Trinidad Tecnologia Ltda. - ME:
1.32.1. A empresa Trinidad Tecnologia Ltda. - ME apresentou, de forma tempestiva, sua resposta à oitiva, conforme documentação integrante da peça 35.
1.32.2. A empresa entende que a exigência se deu em razão de que o Sescoop/RO não possui em seu quadro pessoal de nível técnico ou de nível superior na área de TI; que algumas demandas externas e internas da unidade só são atendidas de forma satisfatória por um profissional de TI; que a exigência visava estabelecer requisitos mínimos para seleção da empresa a ser contratada; que o artigo 37, inciso XXI, da Constituição Federal de 1988, permite exigências de qualificação técnica e econômica indispensáveis à garantia do cumprimento das obrigações; que o subitem 19.4 resguardava o direito de impugnação, no entanto não houve nenhum recurso ou impugnação ao edital.
1.33. Análise:
1.33.1. A análise das razões de justificativa realizada no parágrafo 12.3 afastou esse indício de irregularidade.
1.33.2. Conforme mencionado em tal parágrafo, o art. 30, § 1º, inciso I, da Lei 8.666/1993, permite a exigência de que a contratada tenha em seu quadro permanente profissional com formação superior. No caso, entendeu-se que a exigência de profissional de nível superior na área de informática não se trata de exigência desarrazoada, para cujo atendimento os licitantes tenham de incorrer em despesas que sejam desnecessárias e anteriores à própria celebração do contrato.
1.33.3. No entanto, a alínea g.2 do subitem 7.1 do edital do Pregão Presencial 2/2013, estabelecia também que a empresa comprovasse a qualificação técnico-profissional através de GFIP, não prevendo outras possibilidades de comprovação, como por exemplo vínculo societário e contrato de prestação de serviços regido pela legislação civil, o que contraria o art. 2º e art. 12, inciso II, alíneas a e b, do Regulamento de Licitações e Contratos do Serviço Nacional de Aprendizagem do Cooperativismo, e a jurisprudência do Tribunal de Contas da União (Acórdão 2835/2016-TCU-Plenário, Relator Benjamin Zymler) .
1.33.4. Portanto, em relação a este item da audiência/oitiva acatou-se as razões de justificativa apresentadas pelo responsável e propôs-se dar ciência da irregularidade (exigência de vínculo empregatício como única forma de comprovação da qualificação técnico-profissional) ao Sescoop/RO.
Irregularidade: homologação do Pregão Presencial 2/2013 e contratação da mesma empresa (Trinidad Tecnologia Ltda.-ME) para prestar o mesmo serviço por um preço 171,07% superior ao preço que era pago no contrato anterior (o contrato foi celebrado no valor anual de R$ 38.880,00, sendo que a mesma empresa vinha prestando o mesmo serviço nos exercícios anteriores pelo valor anual médio de R$ 16.128,00) , sem justificativas plausíveis para o aumento.
1.34. Item da oitiva:
b) determinar, nos termos do art. 250, inciso V, do Regimento Interno do TCU, a oitiva do (a) :
 (...) 
b.2) Serviço Nacional de Aprendizagem do Cooperativismo no Estado de Rondônia e da empresa Trinidad Tecnologia Ltda. - ME (CNPJ: 10.905.358/0001-17) para, se assim desejarem e no prazo de quinze dias, manifestarem-se sobre os fatos abaixo descritos, alertando-os quanto à possibilidade de o Tribunal vir a determinar o cancelamento do contrato decorrente do Pregão Presencial 2/2013;
 (...) 
b.2.3) Irregularidade: homologação do Pregão Presencial 2/2013 e contratação da mesma empresa (Trinidad Tecnologia Ltda.-ME) para prestar o mesmo serviço por um preço 171,07% superior ao preço que era pago no contrato anterior (o contrato foi celebrado no valor anual de R$ 38.880,00, sendo que a mesma empresa vinha prestando o mesmo serviço nos exercícios anteriores pelo valor anual médio de R$ 16.128,00) , sem justificativas plausíveis para o aumento, o que contraria o art. 2º do Regulamento de Licitações e Contratos do Serviço Nacional de Aprendizagem do Cooperativismo no Estado de Rondônia (princípios da economicidade, da moralidade e da probidade) ;
1.35. Resposta à oitiva apresentada pelo Serviço Nacional de Aprendizagem do Cooperativismo no Estado de Rondônia:
1.35.1. O Serviço Nacional de Aprendizagem do Cooperativismo no Estado de Rondônia apresentou, de forma tempestiva, sua resposta à oitiva, conforme documentação integrante da peça 39.
1.35.2. O Sescoop/RO alega que os serviços contratados em 2013 não são equivalentes aos serviços contratados em 2010; que houve um aumento quantitativo e qualitativo dos serviços e obrigações, o que se verifica pela leitura do objeto do contrato de 2013; que o 1º contrato foi firmado em abril de 2010 e o contrato resultante do edital 002/2013 foi firmado em novembro de 2013; que no período houve um aumento considerável nos serviços contratados e a empresa não tinha mais interesse em continuar com a execução dos serviços pelos preços inicialmente contratados.
1.35.3. Segundo o Sescoop/RO, a empresa contratada alegou que não era mais possível dar continuidade ao contrato, por estarem trabalhando sem margem de lucro, e que os serviços já estavam causando prejuízo para e empresa, em razão do aumento na demanda de serviços, em especial em decorrência da implantação de novas tecnologias e centralização e gerenciamento dessas novas tecnologias, as quais demandavam muita mão de obra especializada.
1.35.4. O Sescoop/RO alega ainda que a única empresa que compareceu a convocação do certame foi a empresa anteriormente contratada, a qual apresentou proposta inicial anual no valor de R$ 43.200,00 e, após regular procedimento da comissão de licitação, a proposta foi reduzida para o valor anual de R$ 38.880,00, na fase de negociação.
1.35.5. Por fim, o Sescoop/RO alega que levando em consideração a média de custos dos anos de 2012 e 2013, para a composição da estimativa de preço mensal, este resultaria no valor mensal de R$ 3.858,80 (valor das 04 propostas + a média dos anos de 2012 e 2013 / 5) , ainda assim, o valor mensal contratado (R$ 3.240,00) seria inferior.
1.36. Análise:
1.36.1. Os argumentos apresentados pelo Sescoop/RO em resposta à oitiva são idênticos às razões de justificativas apresentadas pelos responsáveis Salatiel Rodrigues de Souza quando da resposta ao item 'a.2.3' da audiência (parágrafo 13) .
1.36.2. A fim de evitar repetições desnecessárias, remete-se à leitura da análise das razões de justificativa realizada no parágrafo 13.3.
1.37. Resposta à oitiva apresentada pela empresa Trinidad Tecnologia Ltda. - ME:
1.37.1. A empresa Trinidad Tecnologia Ltda. - ME apresentou, de forma tempestiva, sua resposta à oitiva, conforme documentação integrante da peça 35.
1.37.2. A empresa alega que o objeto que fora licitado não é o mesmo dos exercícios anteriores; que a diferenciação de objeto pode ser constatada através da verificação dos contratos; que o percentual de aumento, comparando a média dos valores dos exercícios de 2012 e 2013, não é de 171,07%; que no período de vigência do contrato anterior houve um crescimento na estrutura física e de pessoal da unidade, o que resultou no aumento da demanda dos serviços e dos custos para execução dos mesmos; que no ano de 2013, ao analisar o valor pago para a execução do objeto ora contratado, verificou-se que para a empresa não era mais viável continuar com a execução; que já estavam trabalhando com prejuízo em relação ao contrato; que pleitearam um reajuste de 150%, no entanto foram informados que não era possível tal reajuste, uma vez que o regulamento de contratos e licitações e as imposições elencadas na Lei 8.666/1993 não permitiam o percentual pleiteado; que a demanda de serviços aumentou substancialmente, novas tecnologias foram implantadas e a centralização e gerenciamento dessas novas tecnologias demandavam muita mão de obra especializada; que o aumento de serviços inviabilizou a execução do contrato pelo valor praticado, que na época era de R$ 1.344,00 mensais; que o terceiro e quarto termos aditivos foram de noventa dias, pois a empresa não tinha mais interesse em continuar prestando os serviços pelo valor que estava sendo praticado; que atualmente são atendidos na sede do Sescoop/RO treze colaboradores fixos e vários utilizadores indiretos, como conselheiros, auditores, prestadores de serviço, público externo que usa recursos de rede de Internet; que a proposta inicial era de R$ 43.200,00, no entanto foi negociado um desconto significativo e chegou-se ao valor de R$ 38.800,00 (para um período de doze meses) ; que o valor praticado atualmente em contrato firmado com o Sescoop-RO está totalmente dentro da realidade e dos valores praticados no mercado de TI dessa região.
1.38. Análise:
1.38.1. Os argumentos apresentados pela empresa Trinidad Tecnologia Ltda. - ME em resposta à oitiva informam que os serviços contratados não são os mesmos dos exercícios anteriores.
1.38.2. Embora haja diferenças na descrição, ambos os objetos tratam basicamente de prestação de serviços na área de redes, segurança da informação, instalação de programas e manutenção preventiva e corretiva dos equipamentos. A descrição do objeto no contrato de 2010 (peça 35, p. 20-22) é mais genérica, enquanto que a descrição do objeto no contrato de 2013 (peça 35, p. 23-31) apresenta uma lista mais detalhada de serviços que estariam incluídos nos serviços contratados, no entanto, o fato de constar mais detalhes na descrição do objeto não é suficiente para caracterizar objetos diferentes.
1.38.3. Cabe mencionar que tanto no contrato de 2010 quanto no contrato de 2013 a empresa contratada era responsável por manter toda a infraestrutura de TI do Sescoop/RO. Segundo a definição apresentada pela própria empresa, a infraestrutura de TI abrange instalações físicas, serviços e gestão que dá suporte a todos os recursos de computação compartilhados na organização, sendo composta por hardware, software, redes, equipe de TI e datacenter.
1.38.4. No que tange ao erro no cálculo do percentual de aumento entre o contrato de 2010 e de 2013, assiste razão à empresa ouvida em oitiva. Considerando o valor dos termos aditivos de 2012 e 2013 (peça 35, p. 36-41) , no valor de R$ 1.344,00 por mês (R$ 16.128,00 por ano) , o novo contrato (peça 35, p. 23-31) , no valor de R$ 38.880,00 por ano, representou acréscimo de 141,07% ( (R$ 38.880,00 - R$ 16.128,00) ÷ R$ 16.128,00 x 100) quando comparado ao contrato anterior.
1.38.5. No entanto, embora o percentual de acréscimo correto seja de 141,07%, e não de 171,07% mencionado no relatório da CGU-Regional/RO e na instrução anterior, o acréscimo continua a ser significativo e, portanto, não poderia ter ocorrido sem que fossem apresentadas justificativas plausíveis para o aumento. Cabe mencionar que na descrição da irregularidade, além do percentual, constou os valores nominais dos termos aditivos e do contrato (R$ 16.128,00 e R$ 38.880,00) .
1.38.6. A empresa argumenta que houve um crescimento na estrutura física e de pessoal da unidade, o que resultou no aumento da demanda dos serviços e dos custos para execução dos mesmos, que o aumento de serviços inviabilizou a execução do contrato pelo valor até então praticado.
1.38.7. Tal argumento reforça o fato de que o contrato não fixava o quantitativo de serviço a ser executado, o valor pago não tinha como base um quantitativo de serviço. Nessa situação não há como empresas licitantes definirem os custos, bem como não há como exigir uma quantidade mínima de serviços.
1.38.8. Da mesma forma como houve um aumento, poderia ocorrer uma redução significativa de serviços, no entanto, tal redução não impactaria o valor recebido pela empresa, uma vez que a empresa ouvida em oitiva não recebe pelo quantitativo de serviço que executa, mas simplesmente pela execução do serviço.
1.38.9. De qualquer modo, no presente item o que se questionou foi o aumento nos custos (de R$ 16.128,00 para R$ 38.880,00, aumento de 141,07% após retificação) sem que houvesse aumento no quantitativo de serviços e sem que houvesse justificativas plausíveis para esse aumento. Embora a empresa argumente que o crescimento na estrutura física e de pessoal da unidade tenha resultado no aumento da demanda dos serviços e dos custos para execução dos mesmos, não apresentou comprovação do quantitativo de serviço que era executado em 2010 e do quantitativo de serviço que era executado em 2013.
1.38.10. Portanto, as explicações apresentadas carecem de comprovação, não apresentam indicadores, total de ordens de serviço, estudo feito pela empresa para considerar que o contrato anterior não era mais viável pelo valor que era pago.
1.38.11. Por fim registra-se que no período de março de 2010 a novembro de 2013 o IGP-M (índice mais utilizado para reajustar serviços) teve variação de 29,95%, acréscimos no valor da mão de obra não justificaria aumento no percentual de 141,07%.
1.38.12. Conclui-se, portanto, que os argumentos e esclarecimentos apresentados pela empresa em resposta à oitiva não afastam a irregularidade.
Exame da prescrição da pretensão punitiva
Com relação à ocorrência da prescrição da pretensão punitiva, este Tribunal aprovou, por meio do Acórdão 1441/2016-TCU-Plenário, incidente de uniformização de jurisprudência em que firma o entendimento de que a matéria se subordina ao prazo prescricional de dez anos indicado no art. 205 do Código Civil, contado a partir da data de ocorrência da irregularidade a ser sancionada.
No presente caso, os atos irregulares foram consolidados com e a partir da homologação do edital de pregão presencial 003/2013, ocorrida em 13 de novembro de 2013 (peça 22, p. 141-145) , e da homologação do edital de pregão presencial 002/2013, também ocorrida em 13 de novembro de 2013 (peça 22, p. 242-247) .
O ato que ordenou a audiência dos responsáveis foi assinado pela Secretária da Secretaria de Controle Externo no Estado de Rondônia (peça 25) , por delegação de competência do ministro relator, em 12 de abril de 2017, antes, portanto, do transcurso de dez anos entre esse ato e os fatos impugnados.
Reconhecida a interrupção do prazo prescricional, nos termos do art. 202, inciso I, do Código Civil, inexiste no presente processo óbice ao exercício da ação punitiva por parte deste Tribunal.
CONCLUSÃO
Em face da análise promovida nos parágrafos 9, 11 e 13, propõe-se rejeitar as razões de justificativa apresentadas pelos Srs. Salatiel Rodrigues de Souza (parágrafos 9, 11 e 13) e Júlio Cézar de Oliveira Bacelar (parágrafo 9) , uma vez que não foram suficientes para sanear as irregularidades a eles atribuídas, de modo que suas contas devem ser julgadas irregulares. Propõe-se, ainda, em atendimento ao disposto no parágrafo único do art. 19 da Lei 8.443/1992, a aplicação da multa prevista no art. 58, inciso I, do mesmo normativo legal.
Conforme análise realizada na instrução de peça 23, devem ser excluídos do Rol de Responsáveis os Srs. Almir Kerdy do Casal (CPF XXX.303.792-XX) , Manoel de Brito Filho (CPF XXX.251.272-XX) , Paulo Jorge Silva Belém (CPF XXX.132.002-XX) , Osvaldo dos Santos (CPF XXX.130.828-XX) , Ana do Socorro Siqueira Borges (CPF XXX.887.842-XX) , Osmar Evangelista de Queiroz (CPF XXX.322.706-XX) , Jusciêr Augusto de Oliveira Junior (CPF XXX.324.142-XX) , Aparecido Filipini Neves (CPF XXX.871.622-XX) ,  Luiz Garcia de Souza (CPF XXX.382.812-XX) , Dulce Gonçalves Braga (CPF XXX.447.882-XX) , José Valdeni Brito Bernardo (CPF XXX.394.902-XX) , Vanderlei da Silva Santos (CPF XXX.882.302-XX) , membros do conselho fiscal do Serviço Nacional de Aprendizagem do Cooperativismo no Estado de Rondônia.
Quanto aos demais responsáveis, os mesmos devem ter suas contas julgadas regulares, dando-lhes quitação plena, nos termos dos artigos 16, inciso I, e 17 da Lei 8.443/1992, c/c o artigo 207 do Regimento Interno do TCU.
Deve-se, ainda, dar ciência ao Serviço Nacional de Aprendizagem do Cooperativismo no Estado de Rondônia sobre as seguintes impropriedades/falhas:
a) omissão quanto à verificação da regular constituição de cooperativa e do preenchimento dos requisitos jurídicos para prestação do serviço por cooperativa, em especial se o estatuto social da cooperativa permite a prestação do serviço a ser contratado e a prestação de serviços à terceiros, identificada no processo de pregão presencial 3/2013, o que contraria o art. 12, inciso I, do Regulamento de Licitações e Contratos do Sescoop e o art. 10, § 1º, da Lei 12.690/2012 (parágrafo 10) ;
b) exigência de vínculo empregatício como única forma de comprovação da qualificação técnico-profissional, não prevendo outras possibilidades de comprovação, como por exemplo vínculo societário e contrato de prestação de serviços regido pela legislação civil, identificada na alínea g.2 do subitem 7.1 do edital do Pregão Presencial 2/2013, o que contraria o art. 2º e art. 12, inciso II, alíneas a e b, do Regulamento de Licitações e Contratos do Sescoop, e a jurisprudência do Tribunal de Contas da União (parágrafo 12) .
INFORMAÇÕES ADICIONAIS
Em instruções anteriores (peças 17 e 23) , foram identificadas impropriedades relatadas nos itens IV, V e VIII da instrução de peça 17, e nos parágrafos 8-16 e 31-50 da instrução de peça 23, para as quais foram formuladas propostas de recomendação ou dar ciência.
Assim, as propostas a seguir relacionadas constantes dos itens IV, V e VIII da instrução de peça 17, e nos parágrafos 8-16 e 31-50 da instrução de peça 23 devem ser acrescentadas às propostas formuladas nesta instrução.
Deve-se, portanto, recomendar ao Serviço Nacional de Aprendizagem do Cooperativismo no Estado de Rondônia que:
a) estabeleça e apresente no Relatório de Gestão metas considerando a unidade de medida utilizada para o projeto/atividade (pessoas, cooperativas, outras unidades de medidas) (peça 17, item IV) ; 
b) implemente controles internos administrativos, com foco nos elementos Ambiente de Controle, Avaliação de Risco, Atividades de Controle, Informação e Comunicação e Monitoramento, visando o atingimento dos objetivos estratégicos da Entidade (peça 17, item V) .
Deve-se, ainda, dar ciência ao Serviço Nacional de Aprendizagem do Cooperativismo no Estado de Rondônia sobre as seguintes impropriedades/falhas: 
a) contratação de empresas pertencentes a parentes de empregados ou dirigentes ou de pessoas que possuam vínculos de parentesco com empregados ou dirigentes do Sescoop/RO, identificada no processo de dispensa 022.07/2013, contraria o art. 2º do Regulamento de Licitações e Contratos do Sescoop, o art. 37, caput, da Constituição Federal e a jurisprudência do Tribunal de Contas da União (peça 17, item VIII) ;
b) apresentação de rol de responsáveis com ausência de responsáveis referentes ao período de 1/1/2013 a 13/5/2013 e de informações completas acerca dos responsáveis pela unidade (identificação dos atos formais de nomeação, designação ou exoneração; endereço residencial completo; endereço de correio eletrônico) , identificada no rol de responsáveis do presente processo de prestação de contas, o que contraria o art. 10 e art. 11 da IN-TCU 63/2010 (peça 23, parágrafos 8-16) ;
c) a elaboração de demonstrações contábeis com base nas disposições contidas na Lei 6.404/1976, identificada nas demonstrações contábeis do exercício de 2013, anexadas ao Relatório de Gestão, contraria o item 8, alínea a, da Norma Brasileira de Contabilidade Técnica 16.1 (NBC T 16.1) e a jurisprudência do Tribunal de Contas da União (peça 23, parágrafos 31-50) .
PROPOSTA DE ENCAMINHAMENTO
Diante do exposto, submetemos os autos à consideração superior, propondo ao Tribunal:
a) com fundamento nos arts. 1º, inciso I, 16, inciso III, alínea 'b', da Lei 8.443/1992 c/c os arts. 19, parágrafo único, e 23, inciso III, da mesma Lei, e com arts. 1º, inciso I, 209, inciso II, 210, § 2º, e 214, inciso III, do Regimento Interno, que sejam julgadas irregulares as contas dos Srs. Salatiel Rodrigues de Souza (CPF XXX.810.032-XX) , Presidente do Serviço Nacional de Aprendizagem do Cooperativismo no Estado de Rondônia, e Júlio Cézar de Oliveira Bacelar (CPF XXX.308.072-XX) , Superintendente do Serviço Nacional de Aprendizagem do Cooperativismo no Estado de Rondônia;
b) aplicar aos Srs. Salatiel Rodrigues de Souza (CPF XXX.810.032-XX) e Júlio Cézar de Oliveira Bacelar (CPF XXX.308.072-XX) , individualmente, a multa prevista no art. 58, inciso I, da Lei 8.443/1992 c/c o art. 268, inciso I, do Regimento Interno, fixando-lhes o prazo de 15 (quinze) dias, a contar da notificação, para comprovarem, perante o Tribunal (art. 214, inciso III, alínea 'a', do Regimento Interno) , os recolhimentos das dívidas aos cofres do Tesouro Nacional, atualizadas monetariamente desde a data do presente acórdão até a dos efetivos recolhimentos, se forem pagas após o vencimento, na forma da legislação em vigor; 
c) autorizar, desde logo, nos termos do art. 28, inciso II, da Lei 8.443/1992, a cobrança judicial da dívida caso não atendidas as notificações;
d) com fundamento nos arts. 1º, inciso I, 16, inciso I, 17 e 23, inciso I, da Lei 8.443/1992 c/c os arts. 1º, inciso I, 207 e 214, inciso I, do Regimento Interno, que sejam julgadas regulares as contas dos Srs. Adler Duarte de Souza Alexandre (CPF XXX.322.442-XX) , Antônio de Almeida Sobrinho (CPF XXX.756.223-XX) , Carlos Roberto Baena (CPF XXX.572.231-XX) , Diógeno Braz Pimentel (CPF XXX.766.652-XX) , Francisco Braga de Paiva Filho (CPF XXX.441.932-XX) , Iris Fernando de Castro (CPF XXX.080.622-XX) , Jackson Batista de Almeida (CPF XXX.242.131-XX) , Jaime Antônio Primão (CPF XXX.049.829-XX) , Marcos Dummer Shimidt (CPF XXX.946.802-XX) , Robson Fernando Batistão (CPF XXX.134.422-XX) , Ronicir Manfrói (CPF XXX.611.129-XX) , Rosania Franco Ferreira Pego (CPF XXX.522.352-XX) , Rubens Ribeiro Rodrigues (CPF XXX.566.122-XX) , Ryan Carlo Rodrigues de Souza (CPF XXX.751.921-XX) , dando-lhes quitação plena;
e) com fundamento no artigo 10 da Instrução Normativa-TCU 63/2010, excluir do rol de responsáveis encaminhado pelo Serviço Nacional de Aprendizagem do Cooperativismo no Estado de Rondônia os Srs. Almir Kerdy do Casal (CPF XXX.303.792-XX) , Manoel de Brito Filho (CPF XXX.251.272-XX) , Paulo Jorge Silva Belém (CPF XXX.132.002-XX) , Osvaldo dos Santos (CPF XXX.130.828-XX) , Ana do Socorro Siqueira Borges (CPF XXX.887.842-XX) , Osmar Evangelista de Queiroz (CPF XXX.322.706-XX) , Jusciêr Augusto de Oliveira Junior (CPF XXX.324.142-XX) , Aparecido Filipini Neves (CPF XXX.871.622-XX) ,  Luiz Garcia de Souza (CPF XXX.382.812-XX) , Dulce Gonçalves Braga (CPF XXX.447.882-XX) , José Valdeni Brito Bernardo (CPF XXX.394.902-XX) , Vanderlei da Silva Santos (CPF XXX.882.302-XX) ;
f) recomendar ao Serviço Nacional de Aprendizagem do Cooperativismo no Estado de Rondônia, com fundamento no art. 250, inciso III, do Regimento Interno do TCU, que avalie a conveniência e a oportunidade de adotar os seguintes procedimentos:
f.1) estabeleça e apresente no Relatório de Gestão metas considerando a unidade de medida utilizada para o projeto/atividade (pessoas, cooperativas, outras unidades de medidas) , com vistas a melhor demonstração dos resultados obtidos, do público alvo atingido e do alcance dos objetivos estratégicos estabelecidos;
f.2) implemente controles internos administrativos, com foco nos elementos Ambiente de Controle, Avaliação de Risco, Atividades de Controle, Informação e Comunicação e Monitoramento, com vistas à melhoria da estrutura de governança e de controle internos e ao atingimento dos objetivos estratégicos da Entidade;
g) dar ciência ao Serviço Nacional de Aprendizagem do Cooperativismo no Estado de Rondônia sobre as seguintes impropriedades/falhas, para que sejam adotadas medidas internas com vistas à prevenção de outras ocorrências semelhantes:
g.1) omissão quanto à verificação da regular constituição de cooperativa e do preenchimento dos requisitos jurídicos para prestação do serviço por cooperativa, em especial se o estatuto social da cooperativa permite a prestação do serviço a ser contratado e a prestação de serviços à terceiros, identificada no processo de pregão presencial 3/2013, o que contraria o art. 12, inciso I, do Regulamento de Licitações e Contratos do Serviço Nacional de Aprendizagem do Cooperativismo e o art. 10, § 1º, da Lei 12.690/2012;
g.2) exigência de vínculo empregatício como única forma de comprovação da qualificação técnico-profissional, não prevendo outras possibilidades de comprovação, como por exemplo vínculo societário e contrato de prestação de serviços regido pela legislação civil, identificada na alínea g.2 do subitem 7.1 do edital do Pregão Presencial 2/2013, o que contraria o art. 2º e art. 12, inciso II, alíneas a e b, do Regulamento de Licitações e Contratos do Serviço Nacional de Aprendizagem do Cooperativismo, e a jurisprudência do Tribunal de Contas da União;
g.3) contratação de empresas pertencentes a parentes de empregados ou dirigentes ou de pessoas que possuam vínculos de parentesco com empregados ou dirigentes do Sescoop/RO, identificada no processo de dispensa 022.07/2013, o que contraria o art. 2º do Regulamento de Licitações e Contratos do Sescoop, o art. 37, caput, da Constituição Federal e a jurisprudência do Tribunal de Contas da União;
g.4) apresentação de rol de responsáveis com ausência de responsáveis referentes ao período de 1/1/2013 a 13/5/2013 e de informações completas acerca dos responsáveis pela unidade (identificação dos atos formais de nomeação, designação ou exoneração; endereço residencial completo; endereço de correio eletrônico) , identificada no rol de responsáveis do presente processo de prestação de contas, o que contraria o art. 10 e art. 11 da IN-TCU 63/2010;
g.5) elaboração de demonstrações contábeis com base nas disposições contidas na Lei 6.404/1976, identificada nas demonstrações contábeis do exercício de 2013, anexadas ao Relatório de Gestão, o que contraria o item 8, alínea a, da Norma Brasileira de Contabilidade Técnica 16.1 (NBC T 16.1) e a jurisprudência do Tribunal de Contas da União."
7.	O diretor na Sec/RO manifestou-se de acordo com essas proposições, no que também foi acompanhado pela titular da unidade, conforme pronunciamentos de peças 53/54.
8.	De sua vez, o Ministério Público/TCU, neste feito representado pelo Subprocurador-Geral Paulo Soares Bugarin, emitiu o seguinte parecer à peça 55 dos autos:
"Trata-se das contas anuais do Serviço Nacional de Aprendizagem do Cooperativismo no Estado de Rondônia (Sescoop/RO) , relativas ao exercício de 2013.
Entre as ocorrências apontadas no relatório de auditoria da CGU (peça 5) , a Secex-RO destacou possível restrição à competitividade em dois procedimentos licitatórios.
Após examinar as razões de justificativa apresentadas pelos responsáveis ouvidos em audiência sobre o assunto, a unidade técnica considerou que não merecem ser acolhidos os argumentos quanto à constatação de que, nos pregões presenciais nº s 2 e 3/2013, os objetos licitados não possuíam especificações suficientes para a formulação das propostas, em face da ausência de informações sobre os quantitativos e a periodicidade dos serviços, conforme se verifica nas descrições reproduzidas a seguir (peça 22, p. 16 e 160) :
a) Pregão Presencial nº 3/2013, destinado à contratação de empresa de comunicação para prestação de serviços tal como definição de políticas e estratégias de comunicação, planejamento de mídia, elaboração e envio de releases e/ou sugestões de pauta, visitas às redações, marcações e acompanhamento de entrevistas e supervisão de campanhas. Incluindo cobertura de eventos, elaboração de Newsletter, atualização em mídias sociais eletrônicas, produção de informativo impresso, elaboração de clipping e outros serviços ligados à assessoria de imprensa. Compreendendo Assessoria de Comunicação, conforme condições e especificações constantes deste Edital e seus anexos.
b) Pregão Presencial nº 2/2013, destinado à contratação de empresa especializada na prestação de serviços de manutenção preventiva e conetiva da infraestrutura de Tecnologia da Informação - TI, incluindo serviços de implantação de programas, emissão de pareceres técnicos para órgãos de controle e para o próprio SESCOOP/RO, suporte em sistemas da Receita Federal, Ministério do Trabalho, Caixa Econômica Federal tais como: DIRF, DIPJ, DCTF, CAGED, RAIS, SEFIP, CONECTIVIDADE SOCIAL ICP, ZEUS entre outros. Manutenção de servidores, físicos e servidores em plataforma virtualizada HyperV da Microsoft Corporation, sistema de segurança Firewall KerioControl proporcionando controles refinados de uso da rede de dados, segurança da informação, Storage de armazenamento de alta capacidade, assim como seus equipamentos, sem fornecimento de peças, para a Sede do SESCOOP/RO, e especificações constantes deste Edital e seus anexos.
De fato, as especificações acima não permitem identificar quantitativa e qualitativamente cada item que compõe o objeto licitado, impedindo uma comparação objetiva de preços e a própria verificação do respectivo preço de mercado, tendo em vista que não está clara a dimensão dos serviços que deverão ser executados pela empresa contratada, sem informação sequer da carga horária que será necessária para o cumprimento do objeto.
Os problemas causados por essa falta de parâmetro objetivo para o cômputo dos preços pode ser evidenciada, em termos práticos, nas situações concretas a seguir descritas.
Com efeito, no caso do Pregão Presencial nº 3/2013, a CGU observou que a única empresa que participou da licitação, oferecendo o valor de R$ 39.600,00, em 13/11/2013, havia participado da pesquisa de mercado, indicando o valor de R$ 34.800,00, em 04/10/2013, sem apresentar qualquer justificativa para essa diferença (peça 5, p. 131) .
Outra constatação da CGU, que bem ilustra esta questão, é a de que, no caso do Pregão Presencial nº 2/2013, a mesma empresa Trinidad Tecnologia Ltda., única participante do certame, que firmou, em 27/11/2013, contrato no valor de R$ 38.880,00 pelo período de 12 meses, prestou serviços de manutenção preventiva e corretiva da infraestrutura de TI ao mesmo Sescoop/RO, nos exercícios de 2012 e 2013, pelo valor anual de R$ 16.128,00 (peça 5, p. 149-151) .
Em sua defesa, Salatiel Rodrigues de Souza, Presidente do Sescoop/RO, alegou que houve aumento considerável dos serviços contratados, com a implantação de novas tecnologias, e que os valores anteriormente pagos estavam defasados (peça 39, p. 13) .
No entanto, o responsável não apresentou qualquer elemento objetivo de comparação entre uma e outra contratação, capaz de justificar um aumento tão significativo dos preços que vinham sendo pagos em 2012 e 2013 em relação ao fixado para o exercício de 2014.
Por essa mesma razão, fica inviável quantificar possível dano, diante da impossibilidade de comparação quantitativa e qualitativa entre os serviços que vinham sendo prestados e os que foram contratados por meio da licitação em tela. 
Verifica-se, portanto, a ocorrência de irregularidades graves nesses dois certames licitatórios, capazes de ensejar restrição à competitividade e dano à entidade, pelo fato de não indicar, com clareza, meios de quantificar o valor de mercado dos serviços a serem contratados.
Assim sendo, acompanho a proposta formulada pela Secex-RO no item 31, alíneas a a c, da instrução acostada na peça 52 (p. 21-22) , no sentido de que sejam julgadas irregulares as contas de Salatiel Rodrigues de Souza, Presidente do Sescoop/RO, relativamente às irregularidades nos Pregões nº s 2 e 3/2013, e Júlio Cézar de Oliveira Bacelar, Superintendente do Sescoop/RO, apenas quanto à irregularidade no Pregão nº 3/2013, aplicando-lhes a multa prevista no art. 58, inciso I, da Lei nº 8.443/92 e autorizando a cobrança judicial da dívida, caso não atendidas as notificações.
Quanto aos demais aspectos tratados nestes autos, considerando adequada a análise efetuada pela unidade técnica (peça 52, p. 22-23) , manifestando-me de acordo com a proposta de julgar regulares as contas dos responsáveis indicados na alínea d, dando-lhes quitação plena; de excluir do rol de responsáveis os indicados na alínea e; e de fazer as recomendações e cientificar o Sescoop/RO, nos termos indicados nas alíneas f e g, respectivamente."
	É o relatório.

não há

Subprocurador-Geral Paulo Soares Bugarin.

PRESTAÇÃO DE CONTAS RELATIVA AO EXERCÍCIO DE 2013. SESCOOP/RO. INDÍCIOS DE IRREGULARIDADES EM PROCEDIMENTOS LICITATÓRIOS. AUSÊNCIA DE ADEQUADA E COMPLETA DEFINIÇÃO DO OBJETO LICITADO COM QUANTITATIVOS E PERIODICIDADE DOS SERVIÇOS PRESTADOS. EXIGENCIA POTENCIALMENTE RESTRITIVA AO CARÁTER COMPETITIVO DO CERTAME. OUTRAS FALHAS APONTADAS. AUDIÊNCIAS. OITIVAS. ACOLHIMENTO PARCIAL DAS RAZÕES DE JUSTIFICATIVA. BAIXA MATERIALIDADE DOS CERTAMES. CONTAS REGULARES COM RESSALVA. QUITAÇÃO. CIÊNCIA DAS FALHAS ENCONTRADAS.

PRESTAÇÃO DE CONTAS (PC)

Secretaria do TCU no Estado de Rondônia (Sec-RO).

Trago à deliberação deste Colegiado a prestação de contas ordinária do Serviço Nacional de Aprendizagem do Cooperativismo no Estado de Rondônia, relativa ao exercício de 2013.
2.	Após a realização de auditoria anual, a Controladoria-Geral da União opinou no sentido da regularidade com ressalva das contas do então Presidente do Sescoop e da regularidade das contas dos demais responsáveis arrolados.
3.	Em aprofundamento aos exames realizados pela auditoria anual sobre as contas, a unidade instrutiva realizou diligências e concluiu pela necessidade de realização de audiências do Presidente do Sescoop/RO, Sr. Salatiel Rodrigues de Souza, e do Superintendente do Sescoop/RO, Sr. Júlio César de Oliveira Bacelar, em face de indícios de irregularidades observados em dois pregões realizados no exercício. E, considerando o eventual reflexo da deliberação deste Tribunal na execução dos contratos, então vigentes, concluiu a secretaria também pela necessidade de realização de oitivas do Sescoop/RO e das empresas contratadas.
4.	Tais providências foram levadas a efeito com base em instrumento de delegação de competência que conferiu poderes ao titular da unidade instrutiva para realização dessas medidas preliminares, sem sua submissão prévia a este Relator.
5.	Reunidas as razões de justificativa, entendeu a unidade técnica que elas se revelaram insuficientes para o afastamento de todas as imputações, razão pela qual a secretaria conduziu suas proposições no sentido do julgamento pela irregularidade das contas de ambos os gestores, com aplicação da sanção prevista no art. 58, inciso I, da Lei 8.443/1992. Além disso, alvitrou a exclusão dos membros do conselho fiscal do rol de responsáveis e o julgamento pela regularidade das contas dos demais arrolados, expedindo-se recomendações e ciência das falhas encontradas ao Sescoop/RO.
6.	Tais proposições receberam anuência do representante do Ministério Público/TCU que oficiou neste feito, conforme parecer reproduzido no relatório precedente.
7.	Com as devidas vênias aos pronunciamentos encerrados nestes autos, entretanto, divirjo das proposições no sentido de que se julguem irregulares as contas prestadas pelos gestores principais da entidade, com a aplicação da sanção alvitrada, conforme as razões que passo a expor a seguir.
8.	Primeiramente, cabe ressaltar que nem todas as irregularidades apontadas no ofício de audiência conduziram às proposições relativas à irregularidade das contas, de forma que em termos de acolhimento ou rejeição das razões de justificativa, qualquer proposição haveria que se dar parcialmente, sopesando-se, ainda, a gravidade das falhas remanescentes para fins de aplicação ou não de multa, ou, ainda, com vistas à sua gradação.
9.	Como já mencionado, foram constatados indícios de irregularidades em dois pregões realizados no exercício: Pregão Presencial 2/2013 e Pregão Presencial 3/2013.
10.	Relativamente ao Pregão Presencial 2/2013, foi ele realizado com vistas à contratação de empresa especializada na manutenção preventiva e corretiva da infraestrutura de Tecnologia da Informação. Os indícios de irregularidades apontados se referiram à: (a) especificação insuficiente do objeto licitado (quais os serviços e periodicidade da realização preventiva de computadores, monitores, teclados, nobreak's, impressoras, etc.) ; (b) exigência indevida de bacharel na área de informática, na data da habilitação; e (c) homologação e contratação da mesma empresa anteriormente detentora de contrato para prestar os serviços na nova contratação com preço superior (R$ 38.880,00/ano) ao que vinha realizando nos anos anteriores (valor médio anual de R$ 16.128,00) .
11.	Dentre esses apontamentos, e após a apreciação das razões de justificativa, fundamentaram as proposições de aplicação de multa e irregularidade das contas apenas a especificação insuficiente do objeto e a contratação do serviço a um preço superior ao praticado na contratação anterior, muito embora não se tivesse apontado efetivamente a ocorrência de sobrepreço e superfaturamento capaz de sustentar eventual proposição de imputação de débito, haja vista a ausência de elementos suficientes para sua caracterização. Isso porque tanto a contratação anterior como a atual não indicaram com precisão a especificação de todos os serviços com suas periodicidades de realização. Logo, poder-se-ia apenas indicar a eventual antieconomicidade da contratação. De outro lado, as razões de justificativa quanto à exigência licitatória (bacharel da área de informática) , foram acatadas pela unidade instrutiva, conforme constou do item 17.5.4 da derradeira instrução.
12.	Quanto ao Pregão Presencial 3/2013, cujo objeto consistiu na contratação de empresa de comunicação para prestação de serviços relativos a assessoria de comunicação - envolvendo políticas e estratégias de comunicação, planejamento de mídia, elaboração e envio de releases e/ou sugestões de pauta, visitas às redações, marcações e acompanhamento de entrevistas e supervisão de campanhas, incluindo cobertura de eventos, elaboração de Newsletter, atualização em mídias sociais eletrônicas, produção de informativo impresso, elaboração de clipping e outros serviços ligados à assessoria de imprensa -, as audiências foram realizadas em razão dos seguintes indícios de irregularidade: (a) especificação insuficiente do objeto licitado (ausência de quantitativos e periodicidade dos serviços) , com potencial de restringir a competitividade; e (b) contratação da Cooperativa de Comunicação do Amazonas, entidade que não estava autorizada, segundo seu estatuto social, a prestar serviços a terceiros, mas somente a seus próprios cooperados.
13.	Também com relação a esse pregão, nem todos os apontamentos fundamentaram a proposição final dos pareceres. Com base nas razões de justificativa apresentadas pelos responsáveis, entendeu-se que teria havido mera falha formal no que tange à contratação da entidade sem expressa autorização para a prestação dos serviços a terceiros, em seu contrato social, de maneira que a unidade técnica entendeu suficiente, quanto a esse ponto, a expedição de ciência da falha observada ao Sescoop/RO, conforme item 10.3.3 da derradeira instrução.
14.	De se ressaltar que os serviços em questão foram contratados junto à referida Cooperativa de Comunicação do Amazonas ao valor global anual de R$ 39.600,00, conforme documentos remetidos ao Tribunal em atendimento à diligência empreendida em fase anterior deste processo (peça 22, p. 72-79 e 150-157) .
15.	Destaco, portanto, desse quadro de indícios de irregularidades remanescentes, segundo exame empreendido nos pareceres, a baixa materialidade dos certames licitatórios, e, por conseguinte, o reduzido impacto que tais apontamentos haveriam de trazer às contas do exercício.  A meu juízo, os indícios de irregularidades apontados seriam, por si sós, insuficientes para macular toda a gestão dos responsáveis à frente da unidade, com o julgamento pela irregularidade de suas contas. Talvez em razão mesmo dessa compreensão é que o certificado de auditoria emitido pela Controladoria-Geral da União seguiu no sentido da regularidade com ressalva das contas do dirigente máximo da entidade.
16.	Veja-se que, consoante o Relatório de Gestão, os gestores principais aqui arrolados geriram recursos no montante de R$ 1.668.100,38 no exercício, computadas apenas as despesas, ou R$ 1.825.066,69, computadas somente as receitas. Além disso, segundo o quadro de despesas por modalidade de licitação, destacado na instrução de peça 17, entre convites, pregões e dispensas de licitação realizadas com vistas à contratação de serviços de terceiros, foram computadas despesas totais no exercício de R$ 668.603,40 no conjunto dos processos licitatórios conduzidos.
17.	As contratações questionadas nos pareceres representam 11,7% do volume financeiro total das contratações do exercício, somadas as modalidades licitatórias, e apenas 4,7% das despesas totais. Penso que embora padeçam de vícios que recomendam o aprimoramento futuro das contratações, tais vícios não se revestem, no caso em concreto sob exame, de materialidade ou gravidade suficiente para macularem a gestão dos responsáveis.
18.	Há ainda que se ponderar outros fatores acerca não mais da gestão como um todo, se regular ou irregular, mas especificamente no tocante à possibilidade de aplicação de sanção, haja vista que tais indícios de irregularidades poderiam ser abordados em separado, por exemplo, em processo de fiscalização, como comumente ocorre em denúncias, representações ou mesmo relatórios de auditoria. Nesse sentido, também entendo que pelos fatores adiante apresentados, além é claro da baixa materialidade dos contratos examinados, não haveria razão bastante para recomendar-se sequer a aplicação de sanção, fosse a matéria objeto de processos daquela natureza.
19.	No certame relativo ao Pregão Presencial 2/2013, relativo aos serviços de manutenção da infraestrutura de TI, muito embora a participação apenas de uma única empresa revelasse o potencial caráter restritivo em face da não especificação adequada do seu objeto, não houve indicação, por parte da secretaria, de outros elementos bastantes para creditar a baixa participação no certame a direcionamento à empresa que já prestava o serviço. Além disso, cumpre observar que a ausência de adequada especificação foi apontada apenas em relação aos serviços de manutenção preventiva, uma vez que, quanto à manutenção corretiva, foram especificados os equipamentos e demais bens intangíveis merecedores de intervenção e manutenção, bem como que os serviços seriam realizados conforme demanda de helpdesk, e, portanto, com abertura de chamado, não sendo possível precisar antecipadamente a periodicidade relativa às manutenções corretivas.
20.	Já os serviços questionados, relativos à manutenção preventiva, embora houvesse apenas esclarecimentos tardios acerca de sua periodicidade mensal, de fato não restaram adequadamente especificados no edital. Porém, a participação de apenas uma única empresa, e, portanto, o potencial restritivo do certame, possivelmente se deveu não somente a esse fator, mas também a outros, não especificados nos autos. Poderia, por exemplo, ser reflexo da realização de pregão presencial, em vez do eletrônico, que possui potencial de alcançar maior número de interessados, ou poderia ter ocorrido apenas em face da própria materialidade reduzida dos serviços, da ordem de R$ 38.880,00 anuais, ou apenas R$ 3.240,00 mensais. Tal exame demandaria esforço de controle deste Tribunal, para maior aprofundamento, não recomendável em face da materialidade dos valores.
21.	Além disso, conquanto não apresentados objetivamente elementos materiais que justificassem adequadamente a elevação do custo dos serviços em relação à contratação anterior, parece-me plausível a argumentação dos responsáveis e da empresa interessada de que houve aumento da demanda de serviços em decorrência da implantação de novas tecnologias, as quais implicaram inclusive no desinteresse de renovação do contrato anterior, cujo valor mensal era de apenas R$ 1.344,00. De fato, a despesa anual do contrato anterior, utilizado no comparativo pela secretaria, era de apenas R$ 16.128,00 (contrato celebrado em 2010) , redundando em pagamentos mensais de reduzida materialidade.
22.	Já no que tange a Pregão Presencial 3/2013 a única irregularidade remanescente seria a ausência de especificação adequada do objeto, notadamente, em razão da ausência de quantitativos e da indicação da periodicidade dos serviços. Embora concorde com a análise empreendida no sentido de que o objeto deveria ser mais detalhadamente especificado, de sorte a ampliar o interesse no certame, e a possibilitar a apresentação de propostas por maior número de interessadas, já que possivelmente em razão também dessa falha somente uma interessada compareceu, ressalto mais uma vez que houve a adoção de modalidade presencial de pregão, em vez do eletrônico, e também volto a ressaltar a reduzida materialidade do objeto licitado que importaria despesa mensal de R$ 3.300,00, outras possíveis causas do baixo interesse junto a potenciais licitantes.
23.	Além do mais, há que se reconhecer que, quanto à especificação, em alguns dos itens havia expressa indicação de periodicidade, a exemplo do item "1.3.4. Atualização diária de notícias no Site do SESCOOP/RO;", do item "1.3.5. coletar, arquivar e montar clipping para fornecer a instituição o material publicado na imprensa escrita ou divulgado em emissoras de rádio, TV, site, blogs que diga respeito, ou seja, de interesse da instituição, que deve ser encaminhado junto ao relatório de atividades mensal." e do item "1.3.9. Envio semanal de releases para imprensa;", conforme destaques deste Relator.
24.	Outros, ainda dependeriam de demandas específicas, como ocorreria nos itens "1.3.1 Pesquisar, recolher, redigir, registrar textos, interpretar e organizar informações e notícias a serem difundidas de interesse institucional; 1.3.2 Revisar os textos a serem publicados nos mais diversos meios de comunicação, dando-lhes forma e modalidade linguística preconizada, atentando para as expressões utilizadas, sintaxe, ortografia e pontuação, para assegurar-lhe correção, clareza, concisão e harmonia; 1.3.3. Fotografar e gravar imagens jornalísticas; 1.3.6. Realização de cerimonial e cobertura dos eventos institucionais;".
25.	Já um terceiro grupo de atividades, mais carente de especificação, parecia demandar atividades contínuas, porém não foram especificadas adequadamente no edital: "1.3.7. Divulgação das atividades da instituição junto aos diversos públicos, internos e/ou externos, através dos diferentes meios de comunicação;" e "1.3.10. Promover formas de melhoria para a comunicação interna e externa;", entre outros.
26.	Em que pese isso, não vejo gravidade suficiente a ensejar a aplicação de sanção. Compreendo suficiente a expedição de ciência e recomendações ao Sescoop com vistas à melhoria de seus procedimentos licitatórios, notadamente, os envolvendo os serviços objeto desses dois pregões.
27.	Esses são, portanto, os motivos pelos quais sou conduzido a propor a este Tribunal o acolhimento parcial das razões de justificativa e a regularidade com ressalva das contas dos Srs. Salatiel Rodrigues de Souza (Presidente do Sescoop/RO) e Júlio César de Oliveira Bacelar (Superintendente do Sescoop/RO) .
28.	Quanto às demais medidas alvitradas nos pareceres, acolho-as integralmente. 
29.	Sem embargo, penso que é de todo pertinente recomendar ao Sescoop/RO, a exemplo do que dispõe norma federal a respeito do uso do pregão eletrônico (o art. 4º do Decreto 5.450/2005, que muito embora não seja aplicável diretamente ao "Sistema S", serve-lhe de referência) , a utilização preferencial dessa modalidade nas contratações de bens e serviços comuns, como os licitados, uma vez que é instrumento mais eficaz de ampliação da competitividade, na linha inclusive do entendimento jurisprudencial desta Corte de Contas, extraído dos seguintes enunciados constantes da Jurisprudência Selecionada publicada no Portal deste Tribunal na Internet:
"É recomendável que as entidades do Sistema S adotem, sempre que possível, a forma eletrônica do pregão. A adoção da forma presencial deve ser justificada, pois pode caracterizar ato de gestão antieconômico.
Acórdão 1584/2016-TCU-Plenário | Relator: WALTON ALENCAR RODRIGUES
ÁREA: Licitação | TEMA: Sistema S | SUBTEMA: Pregão"
"O Decreto 5.450/2005 não é diretamente aplicável aos Serviços Sociais Autônomos, por se tratarem de entidades privadas não integrantes da Administração Pública, ainda assim, a adoção do pregão presencial por entes do Sistema S, em detrimento da forma eletrônica, deve ser devidamente motivada.
Acórdão 2165/2014-TCU-Plenário | Relator: AUGUSTO SHERMAN
ÁREA: Licitação | TEMA: Sistema S | SUBTEMA: Pregão"
"As entidades conhecidas como serviços sociais autônomos devem adotar 'preferencialmente a licitação na modalidade pregão para aquisição de bens e serviços comuns'.
Acórdão 5613/2012-TCU-Primeira Câmara | Relator: JOSÉ MUCIO MONTEIRO
ÁREA: Licitação | TEMA: Sistema S | SUBTEMA: Pregão"
30.	Dessarte, estou propondo acréscimos relativos a nova recomendação e à ciência das demais falhas apontadas nos pregões, objeto de ressalva nestas contas, na minuta de acórdão que ora apresento a este Tribunal.
Ante o exposto, manifesto-me por que o Tribunal aprove o acórdão que ora submeto à deliberação deste Colegiado.
TCU, Sala das Sessões Ministro Luciano Brandão Alves de Souza, em 12 de março de 2019.
AUGUSTO SHERMAN CAVALCANTI 
Relator